ACORDAO-COMPLETO-2551962

ACÓRDÃO 306/2023 ATA 7/2023 - PLENÁRIO

VISTOS, relatados e discutidos estes autos de representação formulada pela empresa Agile Corp Serviços Especializados Ltda., com pedido de cautelar, noticiando irregularidades no pregão eletrônico 8/2021, conduzido pelo Hospital Central do Exército, com vistas à contratação de serviço de limpeza técnica hospitalar e administrativa, desinfecção e coleta de resíduos nas dependências do referido hospital.
ACORDAM os ministros do Tribunal de Contas da União, reunidos em sessão do Plenário, ante as razões expostas pelo relator, em:
9.1. conhecer da presente representação, para, no mérito, considerá-la improcedente, sem prejuízo de se expedir a determinação constante do subitem 9.4 abaixo;
9.2. revogar a medida cautelar adotada, ante a perda de seu objeto;
9.3. indeferir o pedido de realização de sustentação oral formulado pela representante, ante a ausência de legitimidade de seu autor;
9.4. determinar ao Hospital Central do Exército, com fundamento no art. 4º, I, da Resolução TCU 315/2020, que adote, no prazo de 60 (sessenta) dias, providências quanto aos itens abaixo e informe a este Tribunal os encaminhamentos realizados:
9.4.1. verifique, junto ao Ministério do Desenvolvimento e Assistência Social, Família e Combate à Fome, o andamento do recurso impetrado pelo Instituto Social Se Liga, autuado sob nº 71000.081026/2017-45, referente à obtenção de nova certificação de entidades beneficentes de assistência social (Cebas) , informando a este Tribunal os dados obtidos e as medidas que pretende adotar a partir dessa verificação;
9.4.2. encaminhe a documentação comprobatória de que está realizando os pagamentos devidos ao Instituto Social Se Liga com as devidas retenções tributárias, situação que deve se manter até que fique clara a regularidade da certificação.
9.5. encaminhar cópia desta deliberação ao Hospital Central do Exército, ao Instituto Social Se Liga e à representante;
9.6. encerrar o processo e arquivar os autos.

Representação a respeito de possíveis irregularidades ocorridas em pregão eletrônico para a contratação de serviço de limpeza técnica hospitalar e administrativa, desinfecção e coleta de resíduos nas dependências do hospital.

Hospital Central do Exército.

3. Interessado/Representante:
3.1. Interessado: Instituto Social Se Liga (29.846.409/0001-05).
3.2. Representante: Agile Corp Serviços Especializados Ltda. - antiga Masan Serviços Especializados Ltda. (00.801.512/0001-57).

13.1. Ministros presentes: Vital do Rêgo (na Presidência), Benjamin Zymler, Augusto Nardes, Jorge Oliveira e Antonio Anastasia.
13.2. Ministros-Substitutos convocados: Augusto Sherman Cavalcanti, Marcos Bemquerer Costa e Weder de Oliveira (Relator).

WEDER DE OLIVEIRA

Tratam os autos de representação formulada pela empresa Agile Corp Serviços Especializados Ltda., com pedido de cautelar, a respeito de possíveis irregularidades ocorridas no pregão 8/2021 sob a responsabilidade do Hospital Central do Exército, com valor estimado de R$ 24.728.182,83, cujo objeto é a contratação de serviço de limpeza técnica hospitalar e administrativa, desinfecção e coleta de resíduos nas dependências do referido hospital.
Na primeira instrução dos autos, cujas partes principais transcrevo a seguir, a então Secretaria de Controle Externo de Aquisições Logísticas (Selog) [footnoteRef:2] encaminhou os autos ao meu gabinete, propondo a adoção de medidas preliminares: [2:  Peça 17.] 
"2.	Seguem abaixo informações adicionais sobre o certame:
a)	Situação: homologado.
b)	Valor homologado: R$ 19.800.000,00 (peça 8) .
c)	A licitação em tela não envolve registro de preço.
d)	Ainda não houve assinatura do contrato decorrente da licitação.
e)	Houve três pedidos de impugnação do edital conforme peça 7.  
3.	O representante alega, em suma, a ocorrência das irregularidades a seguir relacionadas, trazendo como evidências os documentos constantes da peça 1: 
a)	foi indevidamente desclassificada em razão de suposta incompatibilidade do sindicato que ancorou a sua proposta de preços; 
b)	incorreções na proposta do Instituto declarado vencedor; e
c)	não comprovação da qualificação técnica pelo Instituto vencedor.
4.	Afirma ainda que existirá dano ao erário em razão de sua desclassificação indevida, além da possibilidade de contratação de empresa com valor superior e que se valerá indevidamente de imunidade tributária, deixando de proceder aos recolhimentos, o que poderá resultar em mais prejuízo à Administração. 
5.	Ao final, requer: 
a)	 o recebimento da representação e a suspensão cautelar do certame, ou, caso já finalizado, que seja suspensa a assinatura do contrato e o início de sua execução; 
b)	o deferimento de pedido de sustentação oral; 
c)	a oitiva do órgão que realizou o certame e da licitante vencedora; e
d)	 no mérito, a procedência da representação, anulando-se eventual ato de homologação e adjudicação do certame, com a anulação da desclassificação da representante, reconhecendo-se a correção do Acordo Coletivo do trabalho apresentado ou, alternativamente, que seja reconhecido os erros na proposta e na documentação de habilitação do Instituto declarado vencedor.
EXAME DE ADMISSIBILIDADE
6.	Inicialmente, deve-se registrar que a representação preenche os requisitos de admissibilidade constantes no art. 235 do Regimento Interno do TCU, haja vista a matéria ser de competência do Tribunal, referir-se a responsável sujeito a sua jurisdição, estar redigida em linguagem clara e objetiva, conter nome legível, qualificação e endereço do representante, bem como encontrar-se acompanhada de suficientes indícios concernentes à irregularidade ou ilegalidade.
7.	Destaca-se que os recursos empregados na licitação são de origem federal, oriundos do Orçamento Geral da União para o exercício de 2021 (peça 4, p. 1) .
8.	Além disso, a Agile Corp Serviços Especializados Ltda., cuja qualificação é licitante, contratado ou pessoa física ou jurídica (lei de licitações) , tendo como representante, Diego Vianna Langone, possui legitimidade para representar ao Tribunal, consoante disposto no art. 113, § 1º, da Lei 8.666/1993, c/c o art. 237 do Regimento Interno/TCU.
9.	Ainda, conforme dispõe o art. 103, § 1º, in fine, da Resolução - TCU 259/2014, verifica-se a existência do interesse público no trato das supostas irregularidades, tendo em vista que, caso confirmadas, há potencial risco de dano ao erário, em razão da possibilidade de não ser selecionada a proposta mais vantajosa obtida no certame.
10.	Dessa forma, a representação poderá ser conhecida, por estarem presentes todos os requisitos de admissibilidade constantes no art. 113, § 1º, da Lei 8.666/1993, c/c os arts. 235 e 237, VII, do Regimento Interno/TCU, e no art. 103, § 1º, da Resolução - TCU 259/2014.
EXAME SUMÁRIO 
11.	Na oportunidade, deixa-se de proceder ao exame sumário previsto no caput do art. 106 da Resolução - TCU 259/2014, dando-se prosseguimento ao processo, consoante permissivo constante do §5º do aludido artigo, visto que já é possível, com os elementos constantes dos autos, analisar definitivamente a questão central trazida pelo representante.
EXAME TÉCNICO
I.	Análise dos pressupostos para adoção de medida cautelar
12.	Consoante o art. 276 do Regimento Interno/TCU, o Relator poderá, em caso de urgência, de fundado receio de grave lesão ao Erário, ao interesse público, ou de risco de ineficácia da decisão de mérito, de ofício ou mediante provocação, adotar medida cautelar, determinando a suspensão do procedimento impugnado, até que o Tribunal julgue o mérito da questão. Tal providência deverá ser adotada quando presentes os pressupostos da plausibilidade jurídica e do perigo da demora.
I.1. 	Perigo da demora
13.	Está presente o pressuposto do perigo da demora, uma vez que o PE 8/2021 foi homologado em 5/4/2022 (peça 8) e o contrato resultante do certame deve ser assinado em breve.
I.2. 	Perigo da demora reverso
14.	Não há como concluir acerca da presença do pressuposto, uma vez que, apesar de os serviços serem essenciais para o desempenho das atividades do órgão contratante, não constam nos autos informações quanto à existência de contrato com razoável vigência e tampouco das condições ali pactuadas. Por essa razão, será proposta a realização de diligência da unidade jurisdicionada, de modo a permitir uma adequada manifestação quanto à presença do pressuposto. 
I.3. 	Plausibilidade jurídica
15.	A partir das alegações do representante foram identificadas as seguintes irregularidades:
I.3.1. 	Incompatibilidade do sindicato que ancorou a sua proposta de preços
16.		A representante alega ter sido desclassificada da disputa por ter apresentado proposta de preços com base em acordo coletivo que não se aplica ao objeto do certame, sustentando que o pregoeiro teria condicionado a utilização de norma coletiva sindical específica, em resposta ao seu recurso administrativo, em violação à jurisprudência do TCU (peça 1, p. 7) .  
17.	O edital do PE 8/2021 acertadamente não indicou a convenção coletiva que deveria ser adotada pelas licitantes em suas propostas, em consonância com a jurisprudência do TCU, que orienta deixar a critério de cada licitante a apresentação de sua proposta de preço, a partir de sua atividade preponderante. O instrumento convocatório se limitou a informar o custo estimado da contratação, no item 24 do Termo de Referência, no valor de R$ 24.728.182,83 (peça 15, p. 83) . 
18.	Entretanto, uma das justificativas do pregoeiro para a eliminação da representante consta de sua decisão ao recurso interposto, nos seguintes termos (peça 9, p. 8) : 
'3 - INABILITAÇÃO POR VINCULAÇÃO NÃO COMPATÍVEL DA CLASSIFICAÇÃO BRASILEIRA DE OCUPAÇÕES (CBO) CORRELACIONADAS AO ACORDO, CONVENÇÃO E DISSÍDIO COLETIVO DE TRABALHO, DEMONSTRADAS NA PROPOSTA APRESENTADA: 
Instada apresentar que a Recorrente, em sua proposta, vincula seu detalhamento de custos, demonstrado em sua Planilha de Formação, ao SINDSAUDE/RJ. Sindicato não compatível, em face de falta de abrangência e enquadramento das categorias profissionais, objeto do PE 08/2021-HCE. 
Como alicerçado na peça editalícia, fica claramente demonstrado aos proponentes a orientação para que sejam vinculadas as propostas o correto enquadramento da CCT, como demonstra o recorte abaixo:
LEGISLAÇÕES PERTINENTES 
O presente Termo de Referência está pautado pela legislação vigente (relação não exaustiva) ; conforme elencado, abaixo, a relação de leis, decretos, portarias, resoluções, normas e manuais que consubstanciam os aspectos aqui destacados: 
25.1.28 Convenção Coletiva de Trabalho 2019/2020. Trata das categoriais dos Trabalhadores nas Empresas de Asseio e Conservação, com abrangência territorial em Rio de Janeiro/RJ. Disponível em: http: //www3.mte.gov.br/sistemas/mediador/.
Desta forma, ao citarmos, recorte, sobre as obrigações do Pregoeiro: 
8.13: O Pregoeiro analisará a compatibilidade dos preços unitários apresentados na Planilha de Custos e Formação de Preços com aqueles praticados no mercado em relação aos insumos e também quanto aos salários das categorias envolvidas na contratação; (grifamos) 
Na busca pela interpretação correta, respeitando os princípios da isonomia, legalidade, moralidade e vinculação ao instrumento convocatório, fez diligência acerca do entendimento sobre da correlação ao sindicato em questão, SINDSAUDE/RJ, que em abrangência é clara a aplicação. 
CLÁUSULA SEGUNDA - ABRANGÊNCIA 
O presente Acordo Coletivo de Trabalho, aplicável no âmbito da (s) empresa (s) acordante (s) , abrangerá a (s) categoria (s) Profissionais de Enfermagem, Técnicos, Duchistas, Massagistas e Empregados em Hospitais e Casas de Saúde, abrangendo os profissionais de enfermagem em geral, auxiliares técnicos de serviços paramédicos, auxiliares de serviços médicos, burocratas, massagistas, pedicuros e empregados em hospitais, clínicas e casas de saúde, EXCETO OS AUXILIARES E TÉCNICOS DE ENFERMAGEM, com abrangência territorial em Rio de Janeiro, Duque de Caxias e Niterói/RJ, com abrangência territorial em Rio de Janeiro/RJ. 
Observa-se e ressuscita-se que o objeto da contratação é claro no que trata sobre 'serviço de limpeza técnica hospitalar, desinfecção e coleta de resíduos', desta forma, em nenhuma interpretação vincula-se a abrangência apresentada pelo SINDSAUDE/RJ, correlacionada ao objeto. Isto posto, a Recorrente, em seu recurso ainda traz argumento vinculativo do prestador de serviço a este Órgão, fato não condizente aos preceitos da terceirização da prestação, onde o colaborador possui seu vinculo a empresa prestadora e não ao Contratante. (grifos nossos) 
Torna-se evidenciado que não resta outra alternativa, a não ser, apontar pelo não acolhimento ao recurso apresentado pelo Recorrente, onde é flagrante o descumprimento do ato convocatório, além da irrefutável tentativa de descumprimento da compatibilidade dos salários da categoria. Culmina-se desta forma na desclassificação de sua proposta.'
19.	Nota-se, pela resposta acima transcrita, que o condutor do certame concluiu que o acordo coletivo apresentado pela licitante não abrangeria a categoria de profissionais que realizam a limpeza técnica hospitalar, apesar de a cláusula segunda do mencionado acordo prevê expressamente que estariam ali considerados os 'empregados em hospitais e casas de saúde'. 
20.	Cumpre ressaltar que não cabe a pregoeiro fazer tal juízo de valor, tendo em vista o princípio da vinculação ao instrumento convocatório e a jurisprudência do TCU, que é no sentido de que é irregular a exigência de que as propostas dos licitantes indiquem os acordos coletivos, as convenções coletivas ou as sentenças normativas que regem as categorias profissionais que executarão o serviço, tendo em vista que as propostas devem considerar o enquadramento sindical pela atividade econômica preponderante do empregador.
21.	Para aclarar a questão, buscou-se contato com o sindicato que celebrou o referido acordo, contudo, as inúmeras tentativas de contato se mostraram infrutíferas, uma vez que os telefones informados pelo próprio sindicato em sua página da internet não atendem. Tampouco foi possível localizar o instrumento firmado com a empresa Agile na página do Sindsauderio (www.sindsauderio.org.br) , entidade com a qual a representante celebrou acordo coletivo. Todavia, o registro do instrumento coletivo junto ao Governo Federal confirma a sua validade (peça 10) . 
22.	Adicionalmente, localizou-se, na página do mencionado sindicato na internet, tabela relativa ao piso salarial de diversas categorias no ano de 2019, mencionando expressamente os trabalhadores de serviços de higiene e saúde (peça 11) , o que evidencia que esses profissionais estariam abarcados pelas normas do sindicato e que, aparentemente, houve equívoco na desclassificação da licitante.
23.	Em consulta realizada ao CNPJ da representante, identificou-se que a empresa exerce diversas atividades, entre elas a limpeza de edifícios e hospitais. Todavia, a multiplicidade de serviços prestados pela empresa dificulta identificar a sua atividade preponderante, informação que permitiria concluir quanto à convenção que deveria ser adotada, na forma orientada pela jurisprudência do TCU (Acórdão 1097/2019-TCU-Plenário, relator Ministro Bruno Dantas) : 
'Discute-se, inicialmente, a possibilidade de utilização por licitantes, na elaboração de suas propostas, de norma coletiva do trabalho diversa daquela utilizada pelo órgão ou entidade licitante para a elaboração do orçamento estimado da contratação. Esse foi um dos motivos de desclassificação da representante.
O objeto da licitação envolveu a prestação de serviços, com dedicação exclusiva de mão de obra, com alocação de postos de trabalho de Apoio Administrativo Níveis I e II e Coordenador Administrativo.
A RCS Tecnologia Ltda. formulou sua proposta com base em CCT celebrada entre o Sindicato Interestadual dos Trabalhadores nas Indústrias Metalúrgicas, Mecânicas e de Materiais Elétricos e Eletrônicos do DF, GO e TO e o Sindicato das Indústrias Metalúrgicas, Mecânicas e de Materiais Elétricos e Eletrônicos do DF, tendo em vista que o ramo de instalações e manutenção elétrica seria sua atividade econômica preponderante.
O instrumento convocatório não fixou ou exigiu, como realmente não o poderia, a CCT a ser utilizada cogentemente pelos licitantes na formação de seus preços. O edital informa quais convenções coletivas foram utilizadas para fins de orçamentação, ressalvando, até mesmo, que não seria obrigatória a utilização dessas pelos licitantes (itens 7.2.3.2.1 e 7.3 do edital) .
Não obstante, o pregoeiro desclassificou a proposta da empresa sob o argumento da inaplicabilidade da CCT por ela adotada. Para a ANTT, a aceitação da proposta representaria sérios riscos de responsabilização subsidiária da Administração, por culpa in elegendo e que feriria o princípio da isonomia, pois das 4 empresas convocadas na fase de comprovação da habilitação apenas a RCS teria utilizado CCT diversa da celebrada entre o SEAC-DF e o SINDSERVIÇOS, o que consistiria em vantagem na composição de custos.
A decisão do pregoeiro não encontra amparo nas normas de regência do certame tampouco na legislação do pregão, conforme análise abaixo.
***
Os órgãos e entidades integrantes do Sistema de Serviços Gerais (Sisg) , como é o caso da ANTT, estão obrigados, na fase de planejamento das contratações de serviços sob o regime de execução indireta, na etapa denominada elaboração do ato convocatório, a definir o modelo de planilha de custos e formação de preços a ser adotado pelos licitantes na apresentação de suas propostas. Isso conforme o Anexo VII-C - Modelo de Proposta - da IN 5/2017, editada pela Secretaria de Gestão (Seges) do extinto Ministério do Planejamento, Desenvolvimento e Gestão (MPDG) .
Tal norma também exige que o ato convocatório do certame preveja regra de elaboração da proposta, consistente na indicação, pelo licitante 'dos Acordos, Convenções ou Dissídios Coletivos de Trabalho que regem as categorias profissionais que executarão o serviço e as respectivas datas-bases e vigências, com base na Classificação Brasileira de Ocupações (CBO) , como preconiza o item 6.2, 'c', do Anexo VII-A - Diretrizes Gerais para Elaboração do Ato Convocatório da IN 5/2017 Seges/MPDG.
Por óbvio, a própria Administração, ao planejar a contratação e elaborar o orçamento estimado, deve também identificar, mediante pesquisa de mercado, e adotar a norma coletiva de trabalho da qual extrairá as informações quanto a direitos e benefícios devidos aos trabalhadores cujas categorias serão empregadas na execução dos serviços. Essa obrigação decorre de desdobramentos inerentes à licitação e à contratação desses serviços, a destacar: elaborar a planilha do orçamento estimado; verificar se o licitante apresentou salário inferior ao salário normativo fixado pela CCT a cuja observância está obrigada; auxiliar na fiscalização contratual e minimizar riscos de futuras demandas trabalhistas; bem como servir de parâmetros para eventuais repactuações contratuais.
No caso concreto, a questão reside, então, em identificar qual CCT deveria ser utilizada na formação dos preços pelos proponentes: se aquela pactuada por entidade sindical representativa do segmento do negócio vinculado à atividade econômica preponderante do licitante; ou aquela efetuada por sindicato que melhor representa a categoria profissional objeto da contratação. Das manifestações constantes dos autos, identificam-se correntes interpretativas distintas.
Uma no sentido de que o sistema sindical vigente prevê o enquadramento sindical com base na atividade econômica preponderante do empregador, no caso aquela que ocupa maior espaço em seu empreendimento e não pela função do empregado, conforme os artigos 570, 577 e 581, § 2º, da Consolidação das Leis do Trabalho (CLT) e do art. 8º, inciso II, da Constituição Federal, argumento defendido pela representante.
A outra, defendida pelo pregoeiro, é no sentido de que, nas empresas prestadoras de serviços com locação de mão de obra, não há uma definição clara da atividade preponderante, pois, por vezes, a empresa fornece mão de obra nos mais variados setores da atividade produtiva, como, por exemplo, apoio administrativo, limpeza, brigadista, entre outros. Nesse sentido, aplicar-se-ia em cada contratação a convenção coletiva dirigida especificamente a esses empregados.
Embora a matéria possa ser objeto de alguma controvérsia ou até mesmo de certa confusão por parte de compradores públicos, o enquadramento sindical no Brasil é matéria de ordem pública e decorre de previsão legal, sendo definido, via de regra, pela atividade econômica preponderante do empregador e não em função da atividade desenvolvida pelo empregado, nos termos dos normativos acima citados e do § 2º do art. 511 da CLT, que reproduzo:
'Art. 511. É lícita a associação para fins de estudo, defesa e coordenação dos seus interesses econômicos ou profissionais de todos os que, como empregadores, empregados, agentes ou trabalhadores autônomos ou profissionais liberais exerçam, respectivamente, a mesma atividade ou profissão ou atividades ou profissões similares ou conexas.
[...]
§ 2º A similitude de condições de vida oriunda da profissão ou trabalho em comum, em situação de emprego na mesma atividade econômica ou em atividades econômicas similares ou conexas, compõe a expressão social elementar compreendida como categoria profissional.'
A jurisprudência do Tribunal Superior do Trabalho vai na linha de que o enquadramento sindical do trabalhador é definido pela atividade econômica preponderante do empregador. Veja-se, para ilustrar, a ementa a seguir do julgado no AIRR - 11390-49.2016.5.15.0038, Relator Ministro: Luiz Philippe Vieira de Mello Filho, Data de Julgamento: 3/4/2019, 7ª Turma, Data de Publicação: DEJT 05/04/2019 (destaquei) :
'AGRAVO DE INSTRUMENTO EM RECURSO DE REVISTA - INSTRUÇÃO NORMATIVA N° 40 DO TST - ENQUADRAMENTO SINDICAL - ATIVIDADE PREPONDERANTE DA EMPRESA. Nos termos do art. 511, § 1º, da CLT, o enquadramento sindical do empregado, no Direito do Trabalho brasileiro, é realizado em função da atividade econômica preponderante do empregador, tendo em vista a base territorial da prestação dos serviços. No caso, o Tribunal de origem verificou que a reclamada não é entidade beneficente ou filantrópica, sendo inaplicáveis as normas coletivas indicadas pela autora. Agravo de instrumento desprovido.'
Depreende-se então que um empregador não pode ser obrigado a observar uma norma coletiva do trabalho de cuja formação não tenha participado, seja diretamente (acordo coletivo) ou por sua entidade de classe (convenção coletiva) .
Ainda que se empreguem trabalhadores integrantes de categorias profissionais diferenciadas na execução dos serviços, cujo conceito é dado pelo § 3º do art. 511 da CLT, a norma coletiva a ser aplicada e observada pelo empregador é aquela pactuada pelo órgão de classe que o representa. Esse é o teor da Súmula 374 do TST que enuncia que 'o empregado integrante de categoria profissional diferenciada não tem o direito de haver de seu empregador vantagens previstas em instrumento coletivo no qual a empresa não foi representada por órgão de classe de sua categoria'.
Assim, como já dito acima, o enquadramento sindical de uma empresa, mesmo para aquelas que prestam serviços diversos mediante cessão da mão de obra, é definido por sua atividade econômica preponderante e não para cada uma das categorias profissionais empregadas na prestação de serviços.
Da praxe em contratações dessa natureza, não é incomum situações assemelhadas à discutida nestes autos. Por vezes, com o intuito de supostamente limitar condições remuneratórias outras que não aquelas definidas como satisfatórias pelo promotor do certame, compradores públicos adotam o entendimento de que prevaleceria o enquadramento sindical mais favorável ao empregado - adotando normas coletivas que contemplam direitos, benefícios e vantagens comparativamente mais onerosas. Tal prática não deve ocorrer, pois, reitera-se, o enquadramento sindical dá-se por aplicação pelo critério legalmente aceito, qual seja, em função da atividade econômica preponderante da empresa e não por imposição de terceiros, muito menos por conta de licitações públicas.
Feito esse registro necessário, conclui-se que, conforme exposto anteriormente, a desclassificação da empresa RCS por ter oferecido proposta de preços fundada em norma coletiva diversa da adotada pela Agência foi irregular.'
24.	Desse modo, é possível que tenha ocorrido falha do pregoeiro ao desclassificar a licitante e abdicar de selecionar proposta economicamente mais vantajosa, sendo necessária a realização de oitiva prévia do Hospital Central Militar, para que justifique a desclassificação da representante, que apresentou proposta de preço com base em acordo coletivo válido e que, aparentemente, abrange os trabalhadores de serviços de higiene e saúde.
I.3.2. 	Incorreções na proposta do instituto declarado vencedor 
25.	A representante afirma que o Instituto declarado vencedor teria deixado de considerar, em sua proposta de preço, os custos relativos às despesas com INSS e com o Seguro de Acidente do Trabalho, por, supostamente, ser detentora da Certificação das Entidades Beneficentes de Assistência Social - CEBAS, o que lhe permitiria a isenção dessas contribuições. De fato, na proposta de preços apresentada pelo Instituto Se Liga constante do sistema Comprasnet, observa-se que não foram preenchidos os custos relativos a essas duas despesas (peça 13) .
26.	Ainda de acordo com a autora, uma simples consulta à página na internet do Ministério da Educação e Cultura revela que o Instituto não possui a mencionada certificação e, portanto, não poderia ter 'zerado' esses custos em sua planilha de preços. Ao acessar o campo apropriado para consultar as entidades detentoras da certificação no portal do MEC (http://siscebas2.mec.gov.br/visao-publica) , de fato, não se localizou a confirmação da certificação ao Instituto Social Se Liga. 
27.	Acerca dessa irregularidade, em resposta ao recurso administrativo interposto pela representante, o pregoeiro assim se manifestou: 
'5 - ACERCA DA PROPOSTA HABILITADA:
Indaga o Recorrente que a proposta ACEITA E HABILITADA possui 'erros cristalinos', acerca de sua composição.
A realização de diligência nos termos do artigo 43, §3º da Lei 8.666/1993, que pudesse oportunizar e o caráter de complementar a instrução do processo quando do surgimento de dúvidas e, mencionada diligência (dependendo da circunstância) é ato discricionário da comissão. 
Diligência nada mais é do que ter cuidado, atenção ou dedicação quando se está performando uma tarefa ou obrigação. Também pode significar agilidade, rapidez ou planejamento de uma pessoa ao realizar determinada atividade. 
No campo da filosofia e da ética, diligência pode ser traduzida como a virtude de perseguir objetivos e zelar por bons princípios. Ou seja, ter diligência significa realizar as tarefas necessárias para um processo liso e transparente de maneira rápida e eficiente, seguindo todos os princípios previstos em lei. 
A requisição de diligências, na administração pública, serve para esclarecer ou complementar a instrução processual, quando necessário e encontra-se disciplinada no Art. 43,¿ §3º da Lei Federal nº 8.666/93. 
Art.¿43. A licitação será processada e julgada com observância dos seguintes procedimentos:
 (...) 
§¿3o¿¿É facultada à Comissão ou autoridade superior, em qualquer fase da licitação, a promoção de diligência destinada a esclarecer ou a complementar a instrução do processo, vedada a inclusão posterior de documento ou informação que deveria constar originariamente da proposta. (grifamos) 
Afirma-se que houve diligenciamento referente a proposta apresentada e análise aprofundada sobre os documentos habilitatórios, não configurando excesso de rigor, mas o enquadramento na legalidade que se configura.
Na demonstração de cumprimento de todas as etapas, acolheu-se a intenção de recurso, dando ao processo a transparência que se faz necessário, oportunizando para que as razões e contrarrazões pudessem-se ser explicitas.
Em análise a contrarrazão apensada, o INSTITUTO SOCIAL SE LIGA, esclarece ser detentora da Certificação das Entidades Beneficentes de Assistência Social - CEBAS,
' (...) desta forma em contrapartida às bolsas de estudo concedidas, podem desfrutar de isenção do pagamento das contribuições sociais incidentes sobre a remuneração paga ou creditada aos seus empregados e trabalhadores avulsos, como também receber transferências de recursos governamentais a título de subvenções sociais, nos termos do art. 30 da Lei nº 12.465, de 12 de agosto de 2011 (Lei de Diretrizes Orçamentárias - LDO) . O CEBAS é um dos documentos exigidos pela Receita Federal para que as entidades privadas gozem da isenção da cota patronal das contribuições. Em nível doutrinatório e exemplificativo as entidades que são certificadas pelo CEBAS acabam podendo usufruir da imunidade contributiva para a seguridade social (que inclui¿PIS, COFINS, contribuição previdenciária patronal e RAT, prevista no art. 195, § 7º da Constituição) .'
A critério de vinculação à peça editalícia, não há impeditivo que configure entendimento para desclassificação, ficando subentendido que a contrarrazão apresentada coaduna com a decisão inicial de aceitação da proposta.'
28.	A leitura da manifestação do pregoeiro em sede de recurso evidencia certa contradição e merece ser aclarada. Ao mesmo tempo em que o condutor do certame afirma que foram realizados diligências e analise aprofundada da documentação habilitatória, explica se baseou na resposta apresentada pelo Instituto, em suas contrarrazões, para confirmar a existência da certificação, sem mencionar que teria tido acesso aos documentos comprobatórios de tal vínculo. 
29.	 Considerando a relevância de tal informação para o deslinde desse ponto, eis que a ausência de tais rubricas na planilha de preços levará ao não pagamento das contribuições e resultará em transtorno e prejuízo à Administração, com a possibilidade de responsabilização solidária ao pagamento dos tributos, entende-se necessário realizar a oitiva prévia e diligência da unidade jurisdicionada para que esclareça se foram tomadas as devidas medidas comprovar tal vínculo, com a apresentação da certificação CEBAS que o Instituto Social Se Liga afirma ser detentor, de modo a justificar a não apresentação dos custos relativos ao INSS e ao Seguro de Acidente de Trabalho em sua proposta de preço.
I.3.3. 	Os atestados apresentados pela licitante declarada vencedora não atendem as regras do edital
Fundamento legal ou jurisprudencial: Art. 30, inciso II, da Lei 8.666/1993	
Análise:
30.	O art. 30, inciso II, da Lei 8.666/1993 estipula como obrigatório o estabelecimento de parâmetros objetivos para análise da comprovação (atestados de capacidade técnico-operacional) de que a licitante já tenha fornecido bens pertinentes e compatíveis em características, quantidades e prazos com o objeto da licitação. 
31.	Mediante o Acórdão 914/2019-TCU-Plenário (relatora Ministra Ana Arraes) , o TCU consignou que, nas licitações para contratação de serviços continuados com dedicação exclusiva de mão de obra, os atestados de capacidade técnica devem comprovar a aptidão da licitante na gestão de mão de obra, e não na execução de serviços idênticos aos do objeto licitado, sendo imprescindível motivar tecnicamente as situações excepcionais. 
32.	O Acórdão 449/2017-TCU-Plenário, relator Ministro José Múcio Monteiro, define, ainda, que é possível a comprovação de aptidão técnica por atestados de obras ou serviços similares, com complexidade tecnológica e operacional equivalente ou superior. 
33.	A representante afirma que teriam sido descumpridas as regras constantes do subitem 10.4.1.2 do edital, relativas à demonstração da qualificação técnica das licitantes, notadamente quanto à duração dos contratos apresentados e ao quantitativo de postos (peça 15, p. 7) :
'10.4 Qualificação Técnica: 
10.4.1 Comprovação de aptidão para a prestação dos serviços em características, quantidades e prazos compatíveis com o objeto desta licitação, ou com o item pertinente, mediante a apresentação de atestado (s) fornecido (s) por pessoas jurídicas de direito público ou privado. 
10.4.1.1 Os atestados deverão referir-se a serviços prestados no âmbito de sua atividade econômica principal ou secundária especificadas no contrato social vigente; 
10.4.1.2 Somente serão aceitos atestados expedidos após a conclusão do contrato ou se decorrido, pelo menos, um ano do início de sua execução, exceto se firmado para ser executado em prazo inferior, conforme item 10.8 do Anexo VII-A da IN SEGES/MP n. 5, de 2017. (grifos nossos) 
10.4.1.3 Poderá ser admitida, para fins de comprovação de quantitativo mínimo do serviço, a apresentação de diferentes atestados de serviços executados de forma concomitante, pois essa situação se equivale, para fins de comprovação de capacidade técnico-operacional, a uma única contratação, nos termos do item 10.9 do Anexo VII-A da IN SEGES/MP n. 5/2017. 
10.4.1.4 Deverá haver a comprovação de experiência mínima de um ano na prestação dos serviços relativos ao objeto licitado, qual seja: limpeza técnica, em ambiente hospitalar, sendo aceito o somatório de atestados de períodos diferentes, não havendo obrigatoriedade de serem ininterruptos, 
10.4.1.5 O licitante disponibilizará todas as informações necessárias à comprovação da legitimidade dos atestados apresentados, apresentando, dentre outros documentos, cópia do contrato que deu suporte à contratação, endereço atual da contratante e local em que foram prestados os serviços, consoante o disposto no item 10.10 do Anexo VII-A da IN SEGES/MP n. 5/2017. 
10.4.2 As empresas deverão apresentar atestado de vistoria assinado pelo servidor responsável, caso exigido no Termo de Referência.'
34.	Em resposta ao recurso administrativo interposto, o pregoeiro assim decidiu (peça 9, p. 9-10) :
'6 - COMPROVAÇÃO DE QUALIFICAÇÃO TÉCNICA E CONFORMIDADE DOS ATESTADOS:
Inconformado, o Recorrente aduz em sua petitória recursal que o licitante habilitado (Instituto Social Se Liga) , não comprovou aptidão de qualificação técnica com os termos do objeto licitado e exigências do edital de convocação, através de atestados que comprovassem capacidade técnica.
Data vênia, a comprovação de sua qualificação técnica ocorreu através dos atestados de capacidade técnica juntados na época própria, somado aos contratos, notas de empenho e notas fiscais emitidas. Mostrando condição satisfatória, nos termos do item 10.4 do instrumento convocatório, restando incontroversa a comprovada experiência do Recorrido na prestação dos serviços, objeto do PE 08/2021-HCE.
Salientando o tema, faz-se pertinente a vinculação dos seguintes Acórdãos do Tribunal de Contas da União:
Nas licitações para contratação de serviços continuados com dedicação exclusiva de mão de obra, os atestados de capacidade técnica devem comprovar a aptidão da licitante na gestão de mão de obra, e não na execução de serviços idênticos aos do objeto licitado, sendo imprescindível motivar tecnicamente as situações excepcionais. (Acórdão 1443/2014-TCU-Plenário e 744/2015-TCU-2ª Câmara) 
Ainda que inexista previsão legal a Corte de Contas já pronunciou que pedidos de notas fiscais é ato discricionário e possuem o condão de proteção do erário. Nestes termos, diligenciou-se pedido de apresentação de dos documentos fiscais para comprovação da subjugada qualificação técnica, o que fora atendida pelo Recorrido.
Para melhor definição, segue a jurisprudência do TCU, sobre a matéria:
'Não há previsão legal, para fins de qualificação técnica, da apresentação de notas fiscais para comprovação dos atestados de capacidade técnica. Contudo, é faculdade da comissão de licitação ou do pregoeiro realizar diligências para verificar a fidedignidade dos documentos apresentados pela licitante.' (Acórdão 1385/2016-TCU-Plenário / Relator: José Mucio Monteiro) 
Todavia em sua contrarrazão, motivada pela Recorrente, a participante Habilitada, apresenta esclarecimentos pertinentes, esclarecendo assim os fatos já diligenciados acerca de quantitativos, abrangência e vigência em Contratos de Gestão.
Ao que se refere aos quantitativos de colaboradores e apoiadores presentes na prestação de serviços por meio dos atestados referentes aos Contratos, de certo que a recorrente novamente apresenta um equívoco em seu pleito acerca dos quantitativos, onde o INSTITUTO SOCIAL SE LIGA, através do Contrato de Gestão 94/20 apresenta a cessão e manutenção de 115 prestadores de serviços. E através do Contrato de Gestão 050/20 apresenta a cessão e manutenção de 207 prestadores de serviços.'
35.	Ao consultar a aba 'anexos dos itens' do mencionado certame no portal de compras governamentais, foram localizados os documentos aptos a demonstrar a capacidade técnica da licitante (minutas de contato/aditivos, notas fiscais e empenhos) , confirmando as informações prestadas pelo pregoeiro em resposta ao recurso interposto e o esforço do Hospital Central do Exército no sentido de se certificar da aptidão da licitante para a execução dos serviços, afastando, portanto, a irregularidade aventada.  
36.	Feitas essas considerações, conclui-se que, das três irregularidades apontadas pela representante, duas foram afastadas. Contudo, para que não pairem dúvidas quanto à adequação da proposta de preço apresentada pelo Instituto Social Se Liga, faz-se necessário tomar algumas medidas, na forma a ser consignada na proposta de encaminhamento. 
CONCLUSÃO
37.	Diante do exposto, propõe-se o conhecimento da representação, satisfeitos os requisitos de admissibilidade constantes no art. 113, § 1º, da Lei 8.666/1993, c/c os arts. 235 e 237, VII, do Regimento Interno/TCU, e no art. 103, § 1º, da Resolução - TCU 259/2014.
38.	Além disso, com relação aos pressupostos para a eventual adoção de medida cautelar, verifica-se que, apesar da presença do pressuposto do perigo da demora, os elementos constantes nos autos não permitem uma conclusão acerca da presença dos pressupostos do perigo da demora reverso e da plausibilidade jurídica das alegações do representante e das verificações feitas por esta Unidade Técnica.
39.	Desse modo, entende-se necessária a realização de oitiva prévia do Hospital Central do Exército acerca da Certificação de Entidades Beneficentes de Assistência Social na área de educação - CEBAS referente ao Instituto Social Se Liga, tendo em vista que em consulta ao portal do MEC (http://siscebas2.mec.gov.br/visao-publica) , a priori, não se localizou a confirmação da certificação. Deve-se realizar, ainda, diligência à unidade jurisdicionada, para que esta informe se há contrato com o mesmo objeto e com razoável vigência, de modo a permitir uma manifestação quanto ao perigo da demora reverso. 
INFORMAÇÕES ADICIONAIS
40.	Não houve pedido de ingresso aos autos por parte do representante. 
41.	Não houve pedido de vista e/ou cópia por parte do representante.
42.	Quanto ao pedido de sustentação oral formulado por Agile Corp Serviços Especializados Ltda., tendo como representante Diego Vianna Langone, propõe-se o seu indeferimento, eis que não se admite sustentação oral em apreciação de medida cautelar. 
43.	Não há processos conexos e apensos.
PROPOSTA DE ENCAMINHAMENTO
44.	Em virtude do exposto, propõe-se:
44.1. conhecer da representação, satisfeitos os requisitos de admissibilidade constantes no art. 113, § 1º, da Lei 8.666/1993, c/c os arts. 235 e 237, VII, do Regimento Interno deste Tribunal, e no art. 103, § 1º, da Resolução - TCU 259/2014;
44.2. realizar a oitiva prévia do Hospital Central do Exército, com fulcro no art. 276, § 2º, c/c art. 250, V, do Regimento Interno do TCU para que, no prazo de cinco dias úteis, se pronuncie, referente ao Pregão Eletrônico 8/2021, acerca da existência dos pressupostos da medida cautelar pleiteada, notadamente quanto à:
a)	 desclassificação da representante, Agile Corp Serviços Especializados Ltda., por violação ao subitem 6.1.2.1 do edital, considerando que a jurisprudência do TCU, a exemplo do Acórdão 1097/2019-TCU-Plenário, é no sentido de deixar a critério de cada licitante a apresentação de sua proposta de preço, a partir de sua atividade preponderante e considerando, ainda, que o Acordo Coletivo de Trabalho 2021/2022, firmado entre a representante e o Sindicato dos Empregados em Estabelecimentos de Serviços de Saúde do Rio de Janeiro foi registrado junto ao Governo Federal e abarca os trabalhadores de serviços de higiene e limpeza; e
b)	 comprovação de que o Instituto Social Se liga possui a Certificação das Entidades Beneficentes de Assistência Social - CEBAS, que lhe confere isenção do pagamento das contribuições sociais incidentes sobre a remuneração paga ou creditada aos seus empregados e trabalhadores avulsos, de modo a confirmar a adequação de sua planilha de preços, tendo em vista que em consulta ao portal do MEC (http://siscebas2.mec.gov.br/visao-publica) , a priori, não foi localizada a confirmação da certificação ao mencionado Instituto;  
c) demais informações que julgar necessárias; e
d) designação formal de interlocutor que conheça da matéria para dirimir eventuais dúvidas, informando nome, função/cargo, e-mail e telefone de contato;
44.3. diligenciar o Hospital Central do Exército, com fundamento nos artigos 157 e 187 do Regimento Interno/TCU, para que, no prazo de cinco dias úteis, encaminhe cópia dos seguintes documentos e/ou esclarecimentos:
a)	 existência de contrato com o mesmo objeto e com razoável vigência, esclarecendo se as condições estabelecidas no ajuste são mais benéficas que as previstas no contrato resultante do certame em exame e que está prestes a ser celebrado;
44.4. alertar o Hospital Central do Exército quanto à possibilidade de o TCU vir a conceder medida cautelar para suspensão do Pregão Eletrônico 8/2021, caso haja indicativo de elementos que caracterizem afronta às normas legais e/ou possibilidade de ocorrência de prejuízos à Administração;
44.5. indeferir o pedido de sustentação oral formulado por Diogo Vianna Langone, visto que não se admite sustentação oral em apreciação de medida cautelar, com base no disposto no art. 168, § 9º, do Regimento Interno/TCU;	 e
44.6. encaminhar cópia da presente instrução ao Hospital Central do Exército, de maneira a embasar as respostas à oitiva prévia e diligência."
Mediante despacho de 13/4/2022, acolhi a proposta da então Secretaria de Controle Externo de Aquisições Logísticas (Selog) de indeferimento, naquela ocasião, da concessão de medida acautelatória[footnoteRef:3]. [3:  Peça 19.] 
Embora presente o pressuposto do perigo da demora, manifestei-me de acordo com a análise da Selog, no sentido de que os elementos constantes dos autos não permitiam conclusão acerca dos requisitos do perigo da demora reverso e da plausibilidade jurídica dos argumentos do representante.
Sendo assim, autorizei a realização da oitiva prévia e da diligência propostas pela Selog.
Reproduzo a seguir, com ajustes, partes essenciais da instrução da Selog que analisou a resposta à oitiva e à diligência realizadas[footnoteRef:4]: [4:  Peças 38-40.] 
" (...) 
2.  O PE 8/2021 foi homologado em 5/4/2022 (peça 8) e o contrato resultante do certame está na iminência de ser assinado.
HISTÓRICO
3.  A representante alegou, em suma, a ocorrência das seguintes irregularidades:
a)   foi indevidamente desclassificada em razão de suposta incompatibilidade do sindicato que ancorou a sua proposta de preços; 
b)   existência de falhas na proposta do Instituto Social Se Liga, declarado vencedor; e
c)   não comprovação da qualificação técnica pelo Instituto Social Se Liga. 
4.  Em resposta à oitiva prévia e diligência, o Hospital Central do Exército, além de apresentar esclarecimentos e documentos em resposta aos questionamentos feitos pelo TCU, informou que o atual contrato foi prorrogado excepcionalmente e se encerra em 31/5/2022 e, caso não seja assinado o novo contrato, o órgão ficará sem cobertura contratual para a execução dos serviços de limpeza técnica hospitalar e administrativa, que são essenciais para o desempenho de suas atividades. 
5.  Promovidas as medidas processuais quanto às alegações da representante e demais questões levantadas por esta unidade técnica, passa-se a analisar as respostas apresentadas, tópico a tópico, conforme transcrição/contextualização a seguir.
EXAME TÉCNICO
I.  Análise dos pressupostos para adoção de medida cautelar
6.  Consoante o art. 276 do RI/TCU, o Relator poderá, em caso de urgência, de fundado receio de grave lesão ao Erário, ao interesse público, ou de risco de ineficácia da decisão de mérito, de ofício ou mediante provocação, adotar medida cautelar, determinando a suspensão do procedimento impugnado, até que o Tribunal julgue o mérito da questão. Tal providência deverá ser adotada quando presentes os pressupostos da plausibilidade jurídica e do perigo da demora.
I.1.  Perigo da demora
7.  Está configurado o pressuposto do perigo da demora por se tratar de contratação não decorrente de registro de preços, cujo contrato está na iminência de ser assinado.
I.2.  Perigo da demora reverso
8.  Quanto ao perigo da demora reverso, está configurado a presença do pressuposto por se tratar de contratação de serviço ou bem essencial ao funcionamento das atividades da unidade jurisdicionada e não haver contrato anterior com razoável vigência ou possibilidade de prorrogação, ainda que excepcional. Não obstante, diante das irregularidades demonstradas a seguir, entende-se que a adoção de medida cautelar se faz necessária.
I.3.  Plausibilidade jurídica
9.  Foram encaminhados ofícios à unidade jurisdicionada (peças 20 e 21) acerca dos indícios de irregularidades apontados nesta representação e para a obtenção de informações adicionais àquelas já existentes nestes autos. Em resposta, a unidade jurisdicionada apresentou os documentos acostados às peças 25, 26, 27, 28, 29, 30, 31 e 32. Adicionalmente, a sociedade empresarial Agile Corp Serviços Especializados Ltda. (atual denominação da empresa Masan Serviços Especializados Ltda.) encaminhou os documentos acostados às peças 33 e 34. Segue a análise dos pontos questionados.
Item 44.2: a) desclassificação da representante, Agile Corp Serviços Especializados Ltda., por violação ao subitem 6.1.2.1 do edital, considerando que a jurisprudência do TCU, a exemplo do Acórdão 1097/2019-TCU-Plenário, é no sentido de deixar a critério de cada licitante a apresentação de sua proposta de preço, a partir de sua atividade preponderante e considerando, ainda, que o Acordo Coletivo de Trabalho 2021/2022, firmado entre a representante e o Sindicato dos Empregados em Estabelecimentos de Serviços de Saúde do Rio de Janeiro foi registrado junto ao Governo Federal e abarca os trabalhadores de serviços de higiene e limpeza; e
b) comprovação de que o Instituto Social Se Liga possui a Certificação das Entidades Beneficentes de Assistência Social - CEBAS, que lhe confere isenção do pagamento das contribuições sociais incidentes sobre a remuneração paga ou creditada aos seus empregados e trabalhadores avulsos, de modo a confirmar a adequação de sua planilha de preços, tendo em vista que em consulta ao portal do MEC (http://siscebas2.mec.gov.br/visao-publica) , a priori, não foi localizada a confirmação da certificação ao mencionado Instituto;
Fundamento legal ou jurisprudencial:  Acórdão 1097/2019-TCU-Plenário
Manifestação da unidade jurisdicionada sobre o indício de irregularidade:
a)   alega que a desclassificação da empresa Agile se deu não só em razão do sindicato adotado para a apresentação de sua proposta de preço, mas também pela apresentação de atestados de qualificação técnica emitidos em nome da empresa Masan Serviços Ltda. (razão social anterior da representante) , que possui contratos firmados com a administração pública em que ocorreram ações impeditivas (peça 25, p. 2) ;
b)   afirma que a empresa Agile 'exala forte insegurança' para firmar o contrato resultante do PE 8/2021, o que levou à decisão de afastá-la do certame (peça 25, p.2) ; 
c)   houve violação ao item 5.2.1 do edital, tendo em vista que a representante adotou, em sua planilha de formação de custos, códigos de categoria profissional diferentes dos exigidos no edital, esclarecendo que deveriam ter sido adotados os códigos 5143-20 para servente ou auxiliar de limpeza e 7102-05 para o encarregado de limpeza (peça 25, p. 2) ;
d)   não pode ser aceita a interpretação da representante quanto à abrangência do sindicato por ela adotado em sua proposta de preços, eis que o objeto da contratação é o serviço de limpeza técnica hospitalar e envolve a realização de atividades específicas no tratamento de materiais e resíduos infectantes, com possibilidade de contaminação aos frequentadores do hospital (peça 25, p. 2) ; e
e)   considerando que a representante presta diversas atividades, deveria ter sido adotado o sindicato correspondente às funções exercidas pelo empregado, no caso, atividades de limpeza técnica hospitalar (peça 25, p. 2) ;
Manifestação da sociedade empresarial: 
a)   alega que foi desclassificada do certame por critérios subjetivos, com base em meras inferências do pregoeiro, que não foram comprovadas e tampouco se coadunam com a realidade (peça 33, p. 2-8) ;
b)   o nome Masan Serviços Especializados Ltda. consta de alguns atestados apresentados, uma vez que houve alteração na razão social da empresa, que passou a adotar o nome de Agile Corp. Serviços especializados, acrescentando que o CNPJ permanece o mesmo (peça 33, p. 8) ; 
c)   afirma não ter mais interesse em celebrar contrato com o Hospital Central do Exército após constatar a subjetividade nas decisões do pregoeiro e da autoridade competente, em afronta aos princípios das licitações públicas (peça 33, p. 9) ;
d)   o acordo coletivo engloba empregados em hospitais, clínicas e casas de saúde, sendo que o serviço de limpeza será realizado nas dependências do hospital central do exército, o que demonstra a aplicabilidade do instrumento coletivo indicado (peça 33, p. 9) ; e
e)   o certificado CEBAS concedido ao Instituto Social Se Liga está vencido desde 1/12/2018 (peça 33, p. 10) e a Portaria 10/2019 do Ministério da Cidadania indeferiu o pedido de renovação do certificado requerido pelo Instituto Social Se Liga (peça 33, p. 11) ; 
Análise:
Da desclassificação da licitante: 
10.  Inicialmente, cumpre ressaltar que a decisão do pregoeiro, endossada pela autoridade superior, no sentido de desclassificar a licitante com base exclusivamente em inferências ou juízo de valor, sem apresentar documentos aptos a comprovar o elemento impeditivo para a celebração de contrato, configura violação aos princípios basilares das licitações públicas, a exemplo da legalidade, da impessoalidade, da razoabilidade e do julgamento objetivo. 
11.  Em resposta à diligência (peça 25) , o ordenador de despesas do Hospital Central do Exército faz afirmações relativas à conduta da representante de tamanha seriedade, que deveriam estar acompanhadas de provas. Dizer que a licitante Agile exala 'forte insegurança para firmar contratos com a administração pública' (peça 25, p. 2) , exclusivamente em razão de a empresa ter alterado sua razão social, se mostra desarrazoado e insuficiente para a desclassificação da licitante.  
12.  A observância aos princípios administrativos, insculpidos na Lei 8.666/1993 é mandatória e não permite a subjetividade nos atos praticados pelos gestores públicos. O art. 3º da mencionada lei não deixa dúvidas quanto aos parâmetros a serem observados pelos condutores dos certames públicos:
'Art. 3o A licitação destina-se a garantir a observância do princípio constitucional da isonomia, a seleção da proposta mais vantajosa para a administração e a promoção do desenvolvimento nacional sustentável e será processada e julgada em estrita conformidade com os princípios básicos da legalidade, da impessoalidade, da moralidade, da igualdade, da publicidade, da probidade administrativa, da vinculação ao instrumento convocatório, do julgamento objetivo e dos que lhes são correlatos.'
13.  Ao contrário do que afirma a UJ quanto à retidão da representante, o documento anexado à peça 34 apresenta consulta à pessoa jurídica realizada no portal do Tribunal de Contas da União, não tendo sido identificada, no CNPJ 00.801.512/0001-57 (Agile Corp Serviços Especializados Ltda.) impedimento para contratar com a Administração Pública Federal.
14.  Esclarecido esse ponto, debruça-se sobre as demais justificativas apresentadas pela UJ para a desclassificação da representante.
15.  A alegação de que os atestados apresentados pela representante não poderiam ser aceitos por estarem em nome da empresa Masan não pode ser aceita, uma vez que não houve alteração no CNPJ da empresa, mas somente uma modificação no nome da sociedade empresarial, que agora utiliza a razão social de Agile Corp Serviços Especializados Ltda.
16.  Também não pode ser acatada a justificativa de que a representante deveria ter adotado sindicato correspondente às funções exercidas pelo empregado, uma vez que exerce atividades distintas. Conforme consignado em instrução prévia (peça 17) , a jurisprudência do TCU entende que é irregular a exigência de que as propostas dos licitantes indiquem os acordos coletivos, as convenções coletivas ou as sentenças normativas que regem as categorias profissionais que executarão o serviço.
17.  Acerca do tema, cita-se o Acórdão 2601/2020-TCU-Plenário, ministro relator Benjamin Zymler, publicado no Informativo de Licitações e Contratos 401/2020 e o Acórdão 1097/2019-TCU-Plenário, relator ministro Bruno Dantas, que apresenta o seguinte enunciado:
'Na elaboração de sua planilha de formação de preços, o licitante pode utilizar norma coletiva de trabalho diversa daquela adotada pelo órgão ou entidade como parâmetro para o orçamento estimado da contratação, tendo em vista que o enquadramento sindical do empregador é definido por sua atividade econômica preponderante, e não em função da atividade desenvolvida pela categoria profissional que prestará os serviços mediante cessão de mão de obra (art. 581, § 2º, da CLT e art. 8º, inciso II, da Constituição Federal) .'
18.  De acordo com o ordenador de despesas do hospital, teria ocorrido violação ao item 5.2.1 do edital, cabendo registrar que o item mencionado pelo agente público sequer existe, o que nos leva a concluir que o item a que se refere o signatário do ofício encaminhado ao TCU é o 13.14 do Termo de Referência, que assim diz (peça 4, p. 26) :
'13.14. O enquadramento das categorias profissionais que serão empregadas no serviço, dentro da Classificação Brasileira de Ocupações (CBO) , caso haja disponibilização de mão de obra em regime de dedicação exclusiva, é o seguinte:
13.14.1 O código 5143-20 para o servente ou auxiliar de limpeza; e o código 7102-05 para o Encarregado de limpeza.'
19.  De acordo com o agente público, a violação ao edital teria se materializado na planilha de composição de custos apresentada pela representante, que teria apresentado códigos de categorias profissionais distintos daqueles exigidos no item 13.14.1 do TR. Não foi possível comprovar tal afirmação, uma vez que, nos anexos de propostas disponíveis no portal de compras governamentais, consta somente a proposta de preços apresentada pela representante, a qual não apresenta ou menciona qualquer código de categoria profissional (peça 37) . Ainda assim tal justificativa não deveria ser aceita. O fato que indicar código distinto do exigido não seria suficiente para desclassificar a proposta. No máximo tal conduta poderia ser objeto diligência para que a licitante esclarecesse tal ponto. 
20.  Verifica-se, portanto, que não são plausíveis as justificativas apresentadas pelo Hospital Central do Exército para a desclassificação da representante, considerando que o Acordo Coletivo de Trabalho 2021/2022, firmado entre a representante e o Sindicato dos Empregados em Estabelecimentos de Serviços de Saúde do Rio de Janeiro foi registrado junto ao Governo Federal e abarca os trabalhadores de serviços de higiene e limpeza e que a jurisprudência do TCU permite que o licitante utilize, em sua planilha de formação de preços, norma coletiva distinta da adotada pelo órgão ou entidade como parâmetro para o orçamento estimado da contratação.
Do Certificado das Entidades Beneficentes de Assistência Social - CEBAS
21.  Com relação à certificação CEBAS, que o Instituto Social Se Liga alega possuir, constata-se que os documentos apresentados pelo Hospital Central do Exército não se mostram capazes de comprovar a regularidade da situação da licitante adjudicatária, ao contrário do que assegura o ordenador de despesas da UJ, mediante expediente anexado à peça 25 (peça 25, p. 5) :
'Resposta: Conforme verificado reiteradamente, a licitante vencedora do certame comprovou sua competente certificação CEBAS na documentação carreada do processo licitatório. De toda sorte, a fim de encerrar o assunto, segue em anexo ao esclarecimento a documentação pertinente a celeuma impugnada. Restando consolidada a titularização como Entidade Beneficente de Assistência Social, conforme emissão de certificações próprias (em anexo) e respectivos processos CEBAS de renovação protocolo 71000.081026/201745.'
22.  De início, ressalta-se que o link mencionado não funciona, o que impediu o acesso à informação que o gestor alega que ali estaria registrada. Desse modo, foram analisados os documentos anexados a estes autos, os quais, no entendimento da UJ, demonstrariam a regularidade da certificação à licitante. 
23.  O documento anexado à peça 26, fornecido pelo Ministério da Cidadania, além de ser datado de 6/6/2020, somente relaciona as entidades que possuem processos de requerimento de certificação CEBAS em trâmite no referido Ministério, não tendo sido observados elementos que evidenciem que as certificações teriam sido conferidas às entidades ali relacionadas.  
24.  O Ofício 5814/2015-CCEB/CGCEB/DRSP/SNAS/MDS, do Ministério do Desenvolvimento Social e Combate à Fome (peça 27) tampouco comprova a regularidade da certificação ao Instituto Social Se Liga, na medida em que, em seu primeiro parágrafo, deixa expressa a validade do documento, restrita ao período de 2/12/2015 a 1/12/2018:
'1.  Comunico-lhe o DEFERIMENTO da Concessão da certificação de entidade beneficente de assistência social, protocolizada sob o nº 71000.091569/2014-28, da entidade INSTITUTO SOCIAL SE LIGA, CNP) 29.846.409/0001-05, conforme Portaria nº 118/2015, item 55, de 30/11/2015, publicada no Diário Oficial da União de 02/12/2015, com validade de 02/12/2015 a 01/12/2018.'
25.  Em sua manifestação (peça 33, p. 11) , a empresa Agile apresentou excerto da Portaria 10/2019, da Secretaria Nacional de Assistência Social, que indeferiu o requerimento de renovação da certificação ao Instituto Social Se Liga, o que reforça a conclusão de que o Instituto não possui certificação válida. 
26.  A não comprovação da existência de certificação CEBAS válida do Instituto Social Se Liga se mostra grave na medida em que os custos relativos ao INSS e Seguro de Acidente de Trabalho não poderiam ter sido suprimidos de planilha de composição de custos da licitante adjudicatária. O não pagamento de tais despesas além de prejudicar os trabalhadores, poderá resultar em prejuízo aos cofres públicos, uma vez que o órgão contratante poderá responder solidariamente em eventuais ações trabalhistas. 
27.  Além disso, resta configurada a fraude à licitação por parte do Instituto Social Se Liga, o que poderá levar à aplicação da penalidade de declaração de inidoneidade ao licitante fraudador, na forma prevista no art. 46 da Lei 8.443/1992. 
Conclusão
28.  Diante de todo o exposto, resta configurada a plausibilidade jurídica nas alegações da representante. O pressuposto do perigo da demora também está presente, conforme consignado nesta instrução. Em que pese a identificação da presença do pressuposto do perigo da demora reverso em razão do iminente encerramento do contrato atual, entende-se mais prejudicial à unidade jurisdicionada e, por conseguinte, ao interesse público, celebrar contrato com o Instituto Social Se Liga, que deixará de recolher impostos da seguridade social aos empregados, alegando possuir certificação CEBAS válida, sendo que tal informação não foi demonstrada.
29.  Desse modo, vislumbra-se duas possibilidades para a não interrupção da prestação dos serviços que são essenciais para o funcionamento do HCE: a contratação emergencial ou a assinatura do contrato com o Instituto, desde que condicionada à alteração da proposta de preços que considere a tributação regular, e apenas pelo tempo necessário para realização de nova licitação. Cabe ao HCE verificar qual das duas alternativas se mostra economicamente mais vantajosa. 
30.  Feitas essas considerações, propõe-se o deferimento da medida cautelar pleiteada, bem como medidas processuais que serão detalhadas na proposta de encaminhamento. Cumpre registrar que haverá impacto relevante na unidade jurisdicionada, decorrente dos encaminhamentos propostos, em razão da concessão da medida cautelar para suspender o andamento do certame. 
INFORMAÇÕES ADICIONAIS
31.  Não houve pedido de ingresso aos autos. 
32.  Não houve pedido de vista e/ou cópia.
33.  Não houve pedido de sustentação oral. 
34.  Não há processos conexos e apensos.
PROPOSTA DE ENCAMINHAMENTO
35.  Em virtude do exposto, propõe-se:
35.1.  conhecer da representação, satisfeitos os requisitos de admissibilidade constantes no art. 113, § 1º, da Lei 8.666/1993, c/c os arts. 235 e 237, VII, do Regimento Interno deste Tribunal, e no art. 103, § 1º, da Resolução - TCU 259/2014;
35.2.  deferir o pedido de concessão de medida cautelar, com fulcro no art. 276 do RI/TCU, tendo em vista a existência dos elementos necessários para sua adoção, a fim de que o Hospital Geral do Exército suspenda o andamento do Pregão Eletrônico 8/2021 até que o Tribunal delibere sobre o mérito da matéria ora em apreço e, caso algum contrato já tenha sido firmado, abstenha-se de praticar qualquer ato com vistas à sua execução até a deliberação definitiva desta Corte;
35.3.  realizar a oitiva do Hospital Central do Exército, com amparo no art. 276, § 3º, c/c art. 250, V, todos do RI/TCU, para que, no prazo de quinze dias, se pronuncie em relação aos pressupostos da cautelar deferida, e também quanto aos seguintes pontos relativos ao Pregão Eletrônico 8/2021:
a) desclassificação da representante, Agile Corp Serviços Especializados Ltda., por violação ao subitem 6.1.2.1 do edital, considerando que a jurisprudência do TCU, a exemplo do Acórdão 1097/2019-TCU-Plenário, é no sentido de deixar a critério de cada licitante a apresentação de sua proposta de preço, a partir de sua atividade preponderante e considerando, ainda, que o Acordo Coletivo de Trabalho 2021/2022, firmado entre a representante e o Sindicato dos Empregados em Estabelecimentos de Serviços de Saúde do Rio de Janeiro foi registrado junto ao Governo Federal e abarca os trabalhadores de serviços de higiene e limpeza; e 
b) desclassificação da licitante Agile Corp Serviços Especializados em razão da apresentação de atestados apresentados em nome da empresa Masan, uma vez que não houve alteração no CNPJ da empresa, mas somente uma modificação no nome da sociedade empresarial, que agora utiliza a razão social de Agile Corp Serviços Especializados Ltda., em afronta ao art. 3º da Lei 8.666/1993;
c) habilitação do Instituto Social Se Liga sem a comprovação de que possui a Certificação das Entidades Beneficentes de Assistência Social - CEBAS válida, que lhe confere isenção do pagamento das contribuições sociais incidentes sobre a remuneração paga ou creditada aos seus empregados e trabalhadores avulsos, de modo a confirmar a adequação de sua planilha de preços, tendo em vista que os documentos apresentados em resposta à oitiva prévia não comprovam a existência de certificação válida ao mencionado Instituto, em afronta ao art. 3º da Lei 8.666/1993;
d) demais informações que julgar necessárias; 
e) designação formal de interlocutor que conheça da matéria para dirimir eventuais dúvidas, informando nome, função/cargo, e-mail e telefone de contato;
35.4.  considerando a possibilidade de construção participativa das deliberações deste Tribunal, nos termos do art. 14 da Resolução-TCU 315/2020, bem como o previsto nas Normas de Auditoria (NAT) aprovadas pela Portaria-TCU 280/2010, referente aos comentários dos gestores (no que se aplica a representações e denúncias) :
a) solicitar ao Hospital Central do Exército, caso queira, no prazo de quinze dias:
a.1) a apresentação de possíveis ações corretivas que poderão ser tomadas para prevenir ou corrigir os indícios de irregularidades detectados ou remover seus efeitos;
a.2) na hipótese de serem consideradas insuficientes, pelo TCU, as alternativas apresentadas pela unidade jurisdicionada, a manifestação quanto aos possíveis impactos de retorno de fase do certame, anulando a decisão que classificou o Instituto Social Se Liga e a decisão que desclassificou a empresa Agile, considerando que não foi demonstrada a existência da Certificação CEBAS válida; 
b) alertar o Hospital Central do Exército, com relação à construção participativa de deliberações, de que:
b.1) a sua manifestação quanto às alternativas para corrigir os indícios de irregularidades verificados e quanto aos impactos das possíveis medidas a serem adotadas pelo TCU será avaliada na proposição de mérito, mas não vincula as decisões desta Corte de Contas, notadamente quando os riscos decorrentes de sua adoção e/ou da manutenção de situação irregular não se coadunarem com o interesse público que se pretende tutelar;
b.2) a ausência de manifestação no prazo estipulado não impedirá o andamento processual, podendo o TCU vir a prolatar decisão de mérito, caso haja elementos suficientes que caracterizem afronta às normas legais e/ou possibilidade de ocorrência de prejuízos à Administração; e
b.3) a ausência de manifestação não será considerada motivo de sanção.
35.5.  realizar, nos termos do art. 276, § 3º, c/c art. 250, V, todos do RI/TCU, a oitiva do Instituto Social Se Liga (CNPJ 29.846.409/0001-05) , para, no prazo de quinze dias, manifestar-se, caso queira, sobre:
a) os fatos constantes no subitem 35.3 retro, assim como sobre os pressupostos da cautelar adotada; e
b) apresentação da Certificação das Entidades Beneficentes de Assistência Social - CEBAS vencida (com validade até 1/12/2018) , o que impediria que sua proposta de preço desconsiderasse os custos relativos ao pagamento de INSS e Seguro de Acidente de Trabalho;
35.6.  alertar o Instituto Social Se Liga quanto à possibilidade de o Tribunal declarar a inidoneidade da pessoa jurídica com base no art. 46 da Lei 8.443/1992, caso não seja apresentada manifestação ou esta não seja acolhida;
35.7.  encaminhar cópia da presente instrução ao Hospital Central do Exército e ao Instituto Social Se Liga, de modo a subsidiar as suas manifestações; e
35.8.  comunicar ao representante a decisão que vier a ser prolatada."
Acatando a proposta da Selog, determinei, mediante despacho de 1º/6/2022[footnoteRef:5], cujos fundamentos reproduzo a seguir, a suspensão cautelar do certame ou da execução do contrato eventualmente assinado, medida que foi referendada pelo Plenário deste Tribunal, mediante o acórdão 1367/2022: [5:  Peça 42.] 
" (...) 7.	Conforme a ata do pregão eletrônico 8/2021, as licitantes que apresentaram as melhores propostas foram CNS Nacional de Serviços Ltda. (melhor lance R$ 19.643.133,00) e Agile Corp Serviços Especializados Ltda. (melhor lance R$ 19.703.701,43) , ambas desclassificadas por terem desatendido, na avaliação do HCE, a disposições do edital da licitação[footnoteRef:6]. [6:  De acordo com a referida ata (peça 41, p. 2-3) , a CNS foi desclassificada pelo não atendimento dos itens 8.4.4.1.1., 8.4.4.1.2. e 10.3.5.1 do edital (peça 15, p. 8 e 13) , ou seja, a licitante apresentou em sua proposta valores insuficientes/irrisórios para a cobertura dos custos da contratação e não comprovou possuir capital circulante líquido ou capital de giro de, no mínimo, 16,66% do valor estimado para a contratação; por sua vez, o motivo da desclassificação da Agile decorreu do desatendimento ao item 5.2 do edital e seu subitem 5.2.1 (peça 15, p. 24-25) , pois considerou-se que a licitante apresentou em sua proposta piso salarial incompatível com a classificação brasileira de ocupações correta (peça 41, p. 2-3) .] 
8.	Sendo assim, o vencedor do certame foi o Instituto Social Se Liga, o qual apresentou o terceiro melhor lance, no valor de R$ 19,8 milhões[footnoteRef:7]. [7:  Peça 8.] 
9.	A unidade instrutiva avaliou que o requisito do perigo da demora estaria presente, pois o contrato resultante do certame poderia ser assinado a qualquer momento, tendo em vista que o pregão eletrônico 8/2021 foi homologado em 5/4/2022[footnoteRef:8]. [8:  Peça 8.] 
10.	A Selog também entendeu presente o perigo da demora reverso, tendo em vista que o atual contrato foi prorrogado excepcionalmente, encerrando-se em 31/5/2022[footnoteRef:9] e, caso não seja assinado o novo contrato, o órgão ficará sem cobertura contratual para a execução dos serviços de limpeza técnica hospitalar e administrativa, essenciais para o desempenho de suas atividades. [9:  Peça 25, p. 5.] 
11.	No que tange à plausibilidade jurídica, a empresa Agile Corp Serviços Especializados Ltda. argumentou a ocorrência de três irregularidades no certame em questão:
a) a representante teria sido indevidamente desclassificada em razão de suposta incompatibilidade do sindicato que ancorou a sua proposta de preços;
b) teriam sido constatadas incorreções na proposta do Instituto Social Se Liga, declarado vencedor, que teria deixado de considerar, em sua proposta de preço, os custos relativos às despesas com INSS e com o Seguro de Acidente do Trabalho, por, supostamente, ser detentora da Certificação das Entidades Beneficentes de Assistência Social (Cebas) , o que lhe permitiria a isenção dessas contribuições;
c) não comprovação da qualificação técnica pelo Instituto Social Se Liga.
12.	Quanto à alínea 'a', o HCE defendeu que a representante vinculou seu detalhamento de custos ao Sindsaúde/RJ, que não seria compatível com o objeto do certame. O edital previu que '5.2. O enquadramento das categorias profissionais que serão empregadas no serviço, dentro da Classificação Brasileira de Ocupações (CBO) , caso haja disponibilização de mão de obra em regime de dedicação exclusiva, é o seguinte: 5.2.1 O código 5143-20 para o servente ou auxiliar de limpeza; e o código 7102-05 para o encarregado de limpeza'[footnoteRef:10]. [10:  Peça 15, p. 24-25.] 
13.	Por sua vez, o HCE afirmou, na análise dos recursos administrativos, que o acordo coletivo de trabalho do Sindsaúde/RJ envolveu as categorias de 'Profissionais de Enfermagem, Técnicos, Duchistas, Massagistas e Empregados em Hospitais e Casas de Saúde, abrangendo os profissionais de enfermagem em geral, auxiliares técnicos de serviços paramédicos, auxiliares de serviços médicos, burocratas, massagistas, pedicuros e empregados em hospitais, clínicas e casas de saúde, exceto os auxiliares e técnicos de enfermagem[footnoteRef:11]. [11:  Peça 9, p. 8.] 
14.	Após a análise dos novos elementos juntados pelo HCE, a Selog observou que a jurisprudência do Tribunal[footnoteRef:12] estabelece que é irregular a exigência de que as propostas dos licitantes indiquem os acordos coletivos, as convenções coletivas ou as sentenças normativas que regem as categorias profissionais que executarão o serviço, tendo em vista que o enquadramento sindical do empregador é definido por sua atividade econômica preponderante. [12:  Vide Acórdão 2601/2020-TCU-Plenário, ministro relator Benjamin Zymler, e 1097/2019-TCU-Plenário, relator ministro Bruno Dantas.] 
15.	A unidade jurisdicionada, em sua manifestação, acrescentou que a desclassificação da Agile também teria sido motivada pelo fato de que alguns dos atestados apresentados pela representante não poderiam ser aceitos por estarem em nome da empresa Masan Serviços Especializados Ltda[footnoteRef:13]. Entretanto, ressaltou que tal justificativa não pode ser acolhida, uma vez que não houve alteração no CNPJ da empresa, mas somente uma modificação no nome da sociedade empresarial Masan, que atualmente utiliza a razão social de Agile Corp Serviços Especializados Ltda. [13:  Peça 25.] 
16.	No que tange à alínea 'b', a representante alegou que o certificado Cebas do Instituto Social Se Liga tinha validade entre 2/12/2015 e 1º/12/2018[footnoteRef:14], não se encontrando válido à época do certame. [14:  Peça 33, p. 10.] 
17.	O HCE, em resposta à oitiva, argumentou que o referido instituto teria demonstrado possuir a certificação Cebas atualizada, 'conforme emissão de certificações próprias (em anexo) e respectivos processos Cebas de renovação protocolo 71000.081026/201745'[footnoteRef:15]. [15:  Peça 25, p. 5.] 
18.	Em consulta ao link do protocolo integrado informado pelo HCE[footnoteRef:16], observa-se que constam apenas informações acerca do andamento do pedido de renovação do Cebas, protocolado em 20/12/2017, não havendo notícia acerca da efetiva renovação do certificado. [16:  Disponível em: . Acesso em: 26 mai. 2022.] 
19.	Embora conste da decisão do pregoeiro, em resposta ao recurso administrativo da Agile quanto ao tema, que 'houve diligenciamento referente à proposta apresentada e análise aprofundada sobre os documentos habilitatórios', a representante afirma que o HCE não se utilizou da faculdade prevista no art. 43, § 3º, da Lei 8.666/1993 (ainda vigente atualmente, tendo em vista a vacatio legis da Lei 14.133/2021) de promover diligência para verificar se o instituto efetivamente detinha a certificação necessária[footnoteRef:17]. [17:  Peça 1, p. 15.] 
20.	Importante ressaltar que, conforme documentação juntada aos autos pela representante[footnoteRef:18], a Secretaria Nacional de Assistência Social, do Ministério da Cidadania, mediante a portaria 10, de 29/1/2019, indeferiu a renovação do Cebas do Instituto Social Se Liga. Essa informação foi confirmada em consulta ao portal da Imprensa Nacional na internet[footnoteRef:19]. [18:  Peça 33, p. 11.]  [19:  Disponível em: . Acesso em: 26 mai. 2022.] 
21.	Em consulta ao referido portal de protocolo integrado do Governo Federal, utilizando o CNPJ do instituto, minha assessoria verificou a existência de outro pedido de renovação protocolado em 3/8/2020[footnoteRef:20], não havendo, contudo, notícia acerca da concessão/renovação do certificado. [20:  Disponível em: . Acesso em: 26 mai. 2022.] 
22.	A não comprovação da existência de certificação Cebas válida do Instituto Social Se Liga foi considerada grave pela Selog, 'na medida em que os custos relativos ao INSS e Seguro de Acidente de Trabalho não poderiam ter sido suprimidos de planilha de composição de custos da licitante adjudicatária', pois o não pagamento dos referidos encargos, além de prejudicar os trabalhadores, poderia resultar em prejuízo aos cofres públicos, uma vez que o órgão contratante poderia responder solidariamente em eventuais ações trabalhistas.
23.	A propósito, a instrução normativa RFB 971/2009, que 'dispõe sobre normas gerais de tributação previdenciária e de arrecadação das contribuições sociais destinadas à Previdência Social e as destinadas a outras entidades ou fundos, administradas pela Secretaria da Receita Federal do Brasil (RFB) ', dispensa a retenção na fonte de alguns tributos em determinados casos, como, por exemplo, as entidades beneficentes de assistência social que possuem isenção decorrente do certificado Cebas, conforme a seguir:
'Art. 149. Não se aplica o instituto da retenção:
 (...) 
III - à contratação de entidade beneficente de assistência social isenta de contribuições sociais;
 (...) 
Art. 227. A entidade beneficente de assistência social certificada na forma da Lei nº 12.101, de 2009, fará jus à isenção das contribuições de que tratam os arts. 22 e 23 da Lei nº 8.212, de 1991, desde que cumpra, cumulativamente, os seguintes requisitos: (Redação dada pelo (a) Instrução Normativa RFB nº 1071, de 15 de setembro de 2010) (...) '
24.	Nesse sentido, a eventual não retenção de valores correspondentes a tributos federais e municipais devidos sem que haja o certificado Cebas pode tornar o HCE solidário não apenas no que tange a ações trabalhistas, mas, também, quanto a eventual débito fiscal.
25.	Desse modo, nota-se que HCE falhou ao desclassificar a Agile e ao classificar e declarar vencedor o Instituto Social Se Liga sem que tivesse havido o devido ajuste de sua proposta de preços.
26.	Acerca da alínea 'c', a unidade instrutiva, já na instrução preliminar, havia informado que, 'ao consultar a aba 'anexos dos itens' do mencionado certame no portal de compras governamentais, foram localizados os documentos aptos a demonstrar a capacidade técnica da licitante [Instituto Social Se Liga] (minutas de contato/aditivos, notas fiscais e empenhos) , confirmando as informações prestadas pelo pregoeiro em resposta ao recurso interposto e o esforço do Hospital Central do Exército no sentido de se certificar da aptidão da licitante para a execução dos serviços, afastando, portanto, a irregularidade aventada'[footnoteRef:21]. Desse modo, a referida irregularidade restou afastada. [21:  Peça 17, p. 9-10.] 
27.	Em que pese a identificação da presença do pressuposto do perigo da demora reverso, em razão do iminente encerramento do contrato atual, a Selog considerou que seria mais prejudicial à unidade jurisdicionada e, por conseguinte, ao interesse público, celebrar contrato com o Instituto Social Se Liga.
28.	Desse modo, a unidade vislumbrou duas possibilidades para a não interrupção da prestação dos serviços, essenciais para o funcionamento do HCE: (i) a contratação emergencial (ii) ou a assinatura do contrato com o instituto, desde que condicionada à alteração da proposta de preços que considere a tributação regular, e apenas pelo tempo necessário para realização de nova licitação. Ressaltou que caberia ao HCE verificar qual das duas alternativas se mostraria economicamente mais vantajosa, no âmbito da construção participativa das deliberações.
29.	Observo que a Agile Corp, em sua manifestação, afirma não ter mais 'interesse em assumir qualquer contrato perante tal órgão, visto que o ato ora impugnado demonstra total pessoalidade em relação a representante, alheio aos princípios que deveriam nortear a atividade administrativa, ficando a se imaginar o que não poderá ocorrer em eventual execução contratual'[footnoteRef:22]. Nada impede, contudo, que o HCE avalie, segundo o juízo de oportunidade e conveniência, no âmbito da construção participativa das deliberações, a possibilidade de retornar o certame à fase de análise das propostas de preços, com vistas a corrigir as falhas cometidas naquela etapa. [22:  Peça 33, p. 9.] 
30.	Dito isso, observo que, no juízo de cognição sumária típico das cautelares, é necessário avaliar, apenas, a plausibilidade do pedido, não sendo o momento da análise exaustiva do mérito. Nesse sentido, conforme análise procedida pela Selog, encontra-se configurada a plausibilidade do pedido.
31.	Assim, defiro a concessão de medida cautelar com vistas a determinar ao HCE que, até a deliberação definitiva desta Corte, suspenda o andamento do pregão eletrônico 8/2021 e, caso algum contrato já tenha sido firmado, abstenha-se de praticar qualquer ato com vistas à sua execução, e autorizo a realização das oitivas e demais medidas propostas pela Selog."
Após a adoção das novas medidas saneadoras, a unidade instrutiva encaminhou os autos para apreciação de mérito. Reproduzo a instrução da extinta Selog, com os ajustes de forma pertinentes[footnoteRef:23]: [23:  Peças 74-76.] 
"UNIDADE JURISDICIONADA
Hospital Central do Exército
REPRESENTANTE
Agile Corp Serviços Especializados Ltda.
OBJETO DA CONTRATAÇÃO
Serviço de limpeza técnica hospitalar, desinfecção e coleta de resíduos nas dependências do Hospital Central Do Exército (peça 4, p. 1) 
MODALIDADE  
Pregão Eletrônico
NÚMERO DO CERTAME
8/2021
MODO DE DISPUTA
Combinado (aberto e fechado) 
CRITÉRIO DE JULGAMENTO
Menor preço global
VIGÊNCIA
12 (doze) meses, podendo ser prorrogado por interesse das partes até o limite de 60 (sessenta) meses, com base no artigo 57, II, da Lei 8.666, de 1993 (peça 4, p. 25) 
VALOR CONTRATADO
R$ 19.800.000,00 (peça 66) 
SUSPENSO POR MEDIDA CAUTELAR?
Sim
FASE DO CONTRATO
Certame homologado em 5/4/2022 (peça 8) e Contrato 24/2022 assinado em 23/5/2022 com o Instituto Social Se Liga, com vigência de 1/6/2022 a 1/6/2023 (peça 66) .
B. HISTÓRICO
1.	A representante alegou, em suma, a ocorrência das seguintes irregularidades:
a) foi indevidamente desclassificada em razão de suposta incompatibilidade da convenção coletiva em que ancorou a sua proposta de preços;
b) existência de falhas na proposta do Instituto Se Liga, declarado vencedor; e
c) não comprovação da qualificação técnica pelo Instituto Se Liga.
2.	Em resposta à oitiva prévia e diligência feitos pelo TCU, o Hospital Central do Exército, além de apresentar esclarecimentos e documentos solicitados, informou que o contrato então vigente foi prorrogado excepcionalmente e se encerraria em 31/5/2022 e, caso não seja assinado o novo contrato, o órgão ficaria sem cobertura contratual para a execução dos serviços de limpeza técnica hospitalar e administrativa, que são essenciais para o desempenho de suas atividades.
3.	Foi promovida a suspensão cautelar do pregão eletrônico 8/2021 (peças 42 e 48) , a oitiva da unidade jurisdicionada, com construção participativa de deliberações, e a oitiva do Instituto Social Se Liga, para manifestação acerca das irregularidades verificadas.
4.	Promovida (s) a (s) oitivas quanto às alegações do representante e demais questões levantadas por esta unidade técnica, passa-se a analisar as respostas apresentadas, tópico a tópico, conforme transcrição/contextualização a seguir.
 (...) 
E. EXAME TÉCNICO
Item 35.3, 'a': desclassificação da representante, Agile Corp Serviços Especializados Ltda., por violação ao subitem 6.1.2.1 do edital, considerando que a jurisprudência do TCU, a exemplo do Acórdão 1097/2019-TCU-Plenário, é no sentido de deixar a critério de cada licitante a apresentação de sua proposta de preço, a partir de sua atividade preponderante e considerando, ainda, que o Acordo Coletivo de Trabalho 2021/2022, firmado entre a representante e o Sindicato dos Empregados em Estabelecimentos de Serviços de Saúde do Rio de Janeiro foi registrado junto ao Governo Federal e abarca os trabalhadores de serviços de higiene e limpeza;
Manifestação da Unidade Jurisdicionada sobre os indícios de irregularidades (peça 51, p. 1-3) :
a) a desclassificação da licitante Agile, no tocante a este item, ocorreu devido à utilização errada da respectiva CBO, refletindo um piso salarial incompatível com a ocupação correta em sua planilha de formação de custos. Tal circunstância afrontou a exigência do edital, prevista no item 5.2.1, em relação ao código 5143-20 para o servente ou auxiliar de limpeza e ao código 7102-05 para o encarregado de limpeza;
b) segundo interpretação da denunciante, a abrangência de tal sindicato englobaria, além das categorias anteriormente descritas, empregados em hospitais, clínicas e casas de saúde. Contudo, sendo o objeto de contratação um serviço de limpeza técnica hospitalar, que envolve atividades específicas no tratamento de materiais e resíduos infectantes, com possibilidade de contaminação, não só dos funcionários da empresa, como também dos usuários do hospital, se faz necessária a tipificação do objeto muito bem delimitada no contrato social da empresa ou instrumento equivalente, não cabendo uma descrição genérica e abrangente transformando o licitante numa 'super' empresa, com funcionários altamente capacitados tecnicamente a prestarem quaisquer tipos de serviços, desde uma simples atividade de jardinagem, limpeza de janelas e varredura de corredores das dependências administrativas, até aqueles aptos a manusear resíduos infectados por bactérias e vírus; ou até mesmo aqueles capazes de atuar dentro de áreas que contenham radiação, como por exemplo, o setor de radiologia. Tamanha abrangência habilitaria essa 'super' empresa a participar de qualquer certame, inclusive fornecendo colaboradores aptos a realizar desde a manutenção numa simples torneira com vazamento de água, até os capacitados a reparar equipamentos milionários e de alta complexidade, bastando que, para isso, seu sindicato englobe, de forma genérica, serviços prestados 'em hospitais, clínicas e casas de saúde';
c) quando da apresentação do respectivo sindicato, este deve trazer com clareza o enquadramento da categoria, restando insatisfatória para a Administração Pública uma generalidade que, doravante, possa amargar prejuízos ao erário quando pleiteados direitos e/ou rubricas constantes de outros Acordos ou Convenções que possam ser pugnados como paradigma, circunstância que vem ganhando espaço nos Tribunais. É de sabença que, na hipótese de empresa com múltiplos serviços, prepondera a observância do enquadramento do sindicato ligado às funções exercidas pelo empregado;
d) percebe-se que o entendimento é pacífico nos TRTs e, seguindo essa linha de raciocínio, a empresa Agile deveria prestigiar o sindicato correspondente para as funções exercidas por seu empregado, no caso em tela, atividades de limpeza técnica hospitalar; contudo, mantém múltiplas atividades, sem diagnosticar sua linha de atuação preponderante;
e) logo, frente à justificada situação apresentada, os custos encaminhados pela proponente Agile desrespeitaram, frontalmente, as obrigações trabalhistas mínimas, no que tange aos benefícios corretos da formulação de sua proposta, em desarmonia com a Classificação Brasileira de Ocupações (CBO) .
Análise:
5.	Conforme apontado na instrução anterior (peça 38, p. 4) , não consta, na proposta do licitante, indicação da Classificação Brasileira de Ocupações dos cargos a serem terceirizados, tampouco a unidade jurisdicionada apresentou a comprovação da indicação errônea em resposta às oitivas realizadas. Tal fato, mesmo que fosse verdadeiro, não seria motivo para desclassificação da proposta, tendo em vista tratar-se de irregularidade sanável por meio da diligência prevista no § 3º do art. 43 da Lei 8666/1993 e no item 8.8 do edital (peça 4, p. 9) .
6.	O contrato social da empresa (peça 67, p. 7) prevê, entre as atividades passíveis de serem desenvolvidas pela empresa, a prestação de serviços de limpeza e conservação. Para fins de habilitação jurídica nas licitações, faz-se necessária a compatibilidade entre o objeto do certame e as atividades previstas no contrato social das empresas licitantes, conforme jurisprudência pacífica desse Tribunal, como, por exemplo, nos Acórdão 503/2021-TCU-Plenário e 642/2014-Plenário, ambos da relatoria do ministro Augusto Sherman. 
7.	Em complemento, este Tribunal também entende que, se uma empresa apresenta experiência adequada e suficiente para o desempenho de certa atividade, não é razoável exigir que ela detalhe o seu objeto social a ponto de prever expressamente todas as subatividades complementares à atividade principal (Acórdão 466/2014-TCU-Primeira Câmara, relator ministro Benjamin Zymler) . A licitante apresentou, no âmbito do certame, dois atestados de capacidade técnica que comprovam a prestação de serviços de limpeza hospitalar (peças 68 e 69) , não se mostrando razoável, portanto, a desclassificação da empresa por suposta ausência de especificação detalhada do objeto contratual em seu contrato social.
8.	A proposta da empresa Agile fora desclassificada pelo pregoeiro com base no seguinte argumento, conforme extrai-se da ata do pregão (peça 41, p. 3) :
'Desclassificação por não atendimento do item 5.2 do Edital e seu subitem 5.2.1 - a licitante apresentou em sua proposta piso salarial incompatíveis com a CBO correta, desrespeito às obrigações trabalhistas mínimas da categoria.'
9.	Porém, em resposta ao recurso apresentado (peça 70, p. 2) , já apresentou outra justificativa para a desclassificação da licitante, com base em item diverso do edital:
'Instada a apresentar a planilha de formação de seus preços, o Recorrente apresentou valores não condizentes com a média mercadológica atual, conforme análise idônea administrativa realizada pela comissão de licitação, na forma do item 8.13 do edital:
8.13. O Pregoeiro analisará a compatibilidade dos preços unitários apresentados na Planilha de Custos e Formação de Preços com aqueles praticados no mercado em relação aos insumos e também quanto aos salários das categorias envolvidas na contratação; (grifamos) 
A inexequibilidade dos preços apresentados pelo Recorrente é flagrante, circunstância que culminou na desclassificação de sua proposta, cujo montante é manifestamente insuficiente para cobrir os custos da manutenção dos serviços, portanto sem condições de ser cumprida. Além de trazer altíssimo risco de depreender-se tempo e recursos públicos, adjudicando o objeto do certame a proponente sem, no fim, obter o resultado almejado.'
10.	Ressalta-se que não consta da ata do pregão a realização de diligência para que a empresa tivesse a oportunidade de comprovar a exequibilidade de sua proposta antes da desclassificação.
11.	Diante do que foi exposto acima, conclui-se que, a par das justificativas apresentadas, a real motivação para a desclassificação da licitante fora a apresentação de proposta com base em acordo ou convenção coletiva diferente da prevista no edital, o que é rechaçado pela jurisprudência desse Tribunal, como no Acórdão 2601/2020-TCU-Plenário, relator ministro Benjamin Zymler. 
12.	Não são plausíveis os argumentos apresentados pelo Hospital Central do Exército no sentido de que o enquadramento no sindicato, conforme apresentado pela licitante, não atenderia à especificidade que seria necessária para o objeto do contrato, considerando que o Acordo Coletivo de Trabalho 2021/2022, firmado entre a representante e o Sindicato dos Empregados em Estabelecimentos de Serviços de Saúde do Rio de Janeiro, abarca os trabalhadores de serviços de higiene e limpeza em hospitais, clínicas e casas de saúde. Assim, não procedem as alegações da Unidade Jurisdicionada quanto a esse item.
Item 35.3, 'b': desclassificação da licitante Agile Corp Serviços Especializados em razão da apresentação de atestados apresentados em nome da empresa Masan, uma vez que não houve alteração no CNPJ da empresa, mas somente uma modificação no nome da sociedade empresarial, que agora utiliza a razão social de Agile Corp Serviços Especializados Ltda., em afronta ao art. 3º da Lei 8.666/1993;
Manifestação da Unidade Jurisdicionada sobre os indícios de irregularidades (peça 51, p. 4-6) :
a) além de verificar as documentações habilitatórias e realizar diligências elucidativas, a Administração tem o dever de checar, por meio da mídia e demais órgãos ou entidades de controle interno e externo, a idoneidade das empresas participantes em licitações públicas, a fim de não comprometer o processo licitatório e evitar danos advindos de uma contratação com um fornecedor ou prestador de serviço, cujo histórico esteja repleto de vícios e irregularidades;
b) a licitante Agile sempre conduziu seus contratos sobrepondo interesses privados em detrimento do público, com vistas a enriquecimentos ilícitos. Logo, salvaguardando a administração de perceptíveis prejuízos avizinhados, a contratação do referido licitante não é tida com bons olhos pelo interesse público que resguarda nossa discricionaridade, vinculada às questões de fato e de direito que possam nos amparar;
c) por óbvio, nas licitações públicas, é bem comum encontrar situações que ferem a moral e caracterizam ofensa direta aos princípios supracitados. Esse tipo de ofensa administrativa produz efeitos jurídicos que podem acarretar anulação do ato, podendo esta ser decretada pela própria Administração ou pelo Poder Judiciário;
d) nessa conjuntura, destacamos com veemência que o agente público, dentre suas atribuições legais e em obediência aos princípios constitucionais, tem o dever de zelar pela máquina pública, em prol do interesse público. Logo, ao avaliar circunstâncias inerentes às contratações públicas como um todo, deverá prestigiar o licitante que se mostrar mais capacitado e responsável pelo cumprimento integral das cláusulas contratuais, evitando prejuízos ao erário com possível e eminente descontinuidade dos serviços;
e) a referida precariedade reflete uma linha tênue entre a preservação ou decadência do serviço público, merecendo atenção especial; pois o administrador público não pode conviver com conhecidos desvios de conduta por parte do licitante contratado, devendo este demonstrar segurança e bons antecedentes administrativos;
f) os relatos anteriores antecipam e atacam frontalmente os atestados de qualificação técnica apresentados pela licitante, uma vez que apresentam, em sua grande maioria, documentos referentes à empresa Masan Serviços Especializados Ltda e, em determinados momentos, para as mesmas instituições Masan e Agile;
g) são compreensíveis eventuais alterações contratuais, mas, em diligenciamento cognitivo realizado por esta Organização Militar de Saúde, foram constatadas ocorrências em vias de ações impeditivas conduzidas em face da referida empresa Masan, que hoje figura como Agile;
h) visando chancelar tal segurança, o pregoeiro achou por bem realizar buscas no Portal da Transparência, sites e jornais de grande circulação, com vasto material encontrado e anexado a este ofício, onde ficou claramente evidenciado que a empresa Agile Corp Serviços Especializados Ltda., antiga Masan Serviços Especializados, apenas mudou o nome da sociedade empresarial, a fim de 'mascarar' ou esconder antigas práticas de corrupção que resultaram na condenação e prisão de alguns de seus integrantes por envolvimento em organização criminosa, alvo de investigação na Operação Lava-Jato;
i) diante dos fatos apresentados, por meio de uma forma polida, a fim de não prejudicar e manchar ainda mais o nome da empresa Agile, o pregoeiro se limitou, apenas, a colocar toda problemática apresentada, sob a forma de uma 'insegurança para firmar contratos com a administração pública'. Entretanto, em face do exposto, chega-se a verificar um escárnio, por parte da denunciante, ao afirmar, a esse Tribunal de Contas, que 'não possui interesse em assumir qualquer contrato perante este órgão, visto que o ato impugnado demonstra total pessoalidade em relação à representante, alheio aos princípios que deveriam nortear a atividade administrativa, ficando a se imaginar o que não poderá ocorrer em eventual execução contratual';
j) desta forma, a Administração do Hospital Central do Exército reafirma, com base nos antecedentes administrativos da Agile, que a licitante exala forte insegurança para firmar este e demais contratos com a administração pública, motivo pelo qual optou-se pelo seu afastamento do certame.
Análise:
13.	Inicialmente, a alegação da unidade jurisdicionada era no sentido de que os atestados apresentados pela representante não poderiam ser aceitos por estarem em nome da empresa Masan, e não em nome da empresa licitante. Porém, esses argumentos são facilmente atacados, visto tratar-se somente de modificação no nome da sociedade empresarial, conforme já exposto na instrução precedente (peça 38, p. 4) .
14.	Porém, agora, a unidade jurisdicionada explica a exclusão da licitante do certame apresentando uma série de notícias veiculadas na imprensa (peça 54) , em que constam diversas irregularidades praticadas pela empresa e que justificariam 'forte insegurança' em relação a sua idoneidade para firmar o contrato.
15.	O artigo 3º da Lei 8666/1993 estabelece que a licitação será regida, dentre outros, pelos princípios da legalidade, do julgamento objetivo e da vinculação ao edital. Dessa forma, a lei e o edital estabelecem os critérios de habilitação das licitantes, de forma expressa e objetiva, não se admitindo critérios baseados na impressão pessoal dos agentes que conduzem o certame.
16.	Nessa linha, o documento anexado à peça 34 apresenta consulta à pessoa jurídica realizada no portal do Tribunal de Contas da União, não tendo sido identificada, no CNPJ 00.801.512/0001-57 (Agile Corp Serviços Especializados Ltda.) impedimento para contratar com a Administração Pública Federal, de forma que não prosperam as alegações da Unidade Jurisdicionada.
Item 35.3, 'c': habilitação do Instituto Social Se Liga sem a comprovação de que possui a Certificação das Entidades Beneficentes de Assistência Social - Cebas válida, que lhe confere isenção do pagamento das contribuições sociais incidentes sobre a remuneração paga ou creditada aos seus empregados e trabalhadores avulsos, de modo a confirmar a adequação de sua planilha de preços, tendo em vista que os documentos apresentados em resposta à oitiva prévia não comprovam a existência de certificação válida ao mencionado instituto, em afronta ao art. 3º da Lei 8.666/1993;
Manifestação da unidade jurisdicionada sobre os indícios de irregularidades (peça 51, p. 6-7) :
a) a fim de ratificar e solidificar o amparo da decisão do sr. pregoeiro, bem como a homologação do Sr. Ordenador de Despesas, esta Unidade Gestora achou por bem diligenciar, por meio do Ofício 86-SALC/Divisão Administrativa/Dpt Adm, o Instituto Social Se Liga para que remetesse cópia autenticada da Certificação das Entidades Beneficentes de Assistência Social - Cebas, válida à época do envio da proposta e da análise da documentação atinente ao processo licitatório ou, inexistindo o título, enviar documento equivalente acompanhado do devido amparo legal. Em resposta, a empresa contratada enviou o ofício 6831/2022/GM/MC, do próprio gabinete do ministro responsável do Ministério da Cidadania, bem como um documento elucidativo fundamentando a validade da sua certificação, por meio do devido amparo legal, com base em requerimento recursal;
b) em suma, salvo melhor apreciação, propositalmente, a fim de induzir a uma análise que vá ao encontro da denúncia infundada, a empresa Agile Corp Serviços Especializados Ltda. faz menção ao indeferimento do requerimento de renovação da última certificação Cebas, mas omite o recurso tempestivo protocolado em 28/2/2019, sob o nº 71000.011312/2019-13, e que está em consonância com o positivado no art. 8º do Decreto 8.242/2014; os art. 37, 81 e 82; art. 38 e 85 da Lei Complementar 187/2021;
c) diante do apresentado e com o devido amparo legal na legislação vigente, esta direção entende, salvo melhor juízo, existirem elementos suficientes de forma a ratificar a habilitação do Instituto Social Se Liga; e solicita a esse Tribunal de Contas da União que julgue improcedente a sustentação do denunciante, para este apontamento da análise.
Análise:
17.	Inicialmente, a portaria 118/2015 da Secretaria Nacional de Assistência Social concedeu a Certificação das Entidades Beneficentes de Assistência Social - Cebas ao instituto Se Liga, com validade até 1/12/2018 (peça 53, p. 1) . Segundo o instituto, em 11/12/2017, solicitou renovação do certificado, autuado sob nº 71000.081026/2017-45, o qual foi indeferido em 29/1/2019. A entidade teria apresentado em 28/2/2019 recurso tempestivo sob nº 71000.011312/2019-13, o qual se encontraria ainda sem decisão definitiva. A sessão de abertura do certame se deu em 9/12/2021.
18.	O Decreto 8.242/2014, que regulamenta a Lei nº 12.101, de 27 de novembro de 2009, para dispor sobre o processo de certificação das entidades beneficentes de assistência social e sobre procedimentos de isenção das contribuições para a seguridade social, estabelece que o recurso interposto contra indeferimento do pedido de renovação possui efeito suspensivo, conforme abaixo:
'Art. 51. Das decisões de indeferimento dos requerimentos de renovação previstos no art. 35 da Lei nº 12.101, de 2009, caberá recurso com efeito suspensivo, no prazo de trinta dias, dirigido ao ministro de Estado responsável pela área de atuação da entidade.'
19.	Pesquisando os números dos protocolos fornecidos pelo instituto na página https://protocolointegrado.gov.br/Protocolo/ (peças 71 e 72) , verifica-se que a última tramitação é do dia 22/7/2021, porém não é possível verificar o andamento do processo ou eventual decisão que tenha sido proferida. Em consulta ao Siscebas (peça 73) , não consta registro de Cebas vigente para o instituto.
20.	Os dados acima, porém, não permitem concluir pela ausência de certificação do instituto, pois não foi possível a verificação da existência de decisão acerca do recurso apresentado contra o indeferimento do pedido. Porém, independentemente se o instituto possuía, na data da abertura da sessão pública, a certificação ou não, se observa que não se verificou, no âmbito do certame, com a profundidade necessária, a devida avaliação quanto à validade ou não da referida certificação, o que pode ter ensejado a contratação de empresa que não detinha a melhor proposta. A Unidade Jurisdicionada, diante das informações obtidas, deveria ter diligenciado ao órgão competente para verificar a situação da certificação do Instituto Social Se Liga e o andamento do recurso interposto (71000.011312/2019-13) contra o indeferimento da renovação de sua certificação.
Item 35.3, 'd': demais informações que julgar necessárias;	
Manifestação da Unidade Jurisdicionada sobre os indícios de irregularidades (peça 51, p. 7-8) :
a) o Hospital Central do Exército assinou o contrato com o Instituto Social Se Liga em 23/5/2022 e a contratada já se encontra executando os serviços de limpeza técnica hospitalar desde o dia 1/6/2022, data do início da vigência, com os possíveis desdobramentos e observações;
b) a suspensão do contrato irá impactar negativa e imediatamente na execução das atividades fins deste hospital, tendo em vista que toda instituição de saúde deve possuir um serviço de limpeza e desinfecção de superfícies e ambiente atuante e permanente para garantir o funcionamento de suas atribuições assistenciais a fim de prevenir e controlar as Infecções Relacionadas à Assistência de Saúde (IRAS) . Estas infecções consistem em eventos adversos (incidentes que geram danos aos pacientes) que persistem nos serviços de saúde, elevando consideravelmente os custos no cuidado com a saúde, aumentando o tempo de internação, e a morbimortalidade dos pacientes;
c) cabe ressaltar que a Agência Nacional de Vigilância Sanitária (Anvisa) estabelece diretrizes para a manutenção da limpeza e desinfecção hospitalar, incluindo o gerenciamento adequado dos resíduos gerados nos serviços de saúde. O serviço de limpeza técnica hospitalar é objeto de grande importância para a mitigação da disseminação de microrganismos causadores de doenças, pois pode atuar como fonte de recuperação de patógenos potencialmente causadores de infecções relacionadas à assistência à saúde, como os microrganismos multirresistentes. Neste sentido, a presença de sujidade, principalmente matéria orgânica de origem humana, pode servir como substrato para a proliferação de microrganismos ou favorecer a presença de vetores, com a possibilidade de transportar passivamente esses agentes. Portanto, toda área com presença de matéria orgânica deverá ser rapidamente limpa e desinfetada, independentemente da área do hospital;
d) as áreas dos serviços de saúde são classificadas em relação ao risco de transmissão de infecções, com base nas atividades realizadas em cada local. Essa classificação facilita a elaboração de procedimentos para limpeza e desinfecção, sendo áreas críticas, semicríticas e não-críticas. A limpeza e desinfecção de superfícies hospitalares são elementos primários e eficazes nas medidas de controle para romper a cadeia epidemiológica das infecções. O Serviço de Limpeza e Desinfecção de Superfícies em Serviços de Saúde visa garantir, aos usuários dos serviços de saúde, uma permanência em local limpo e em ambiente com menor carga de contaminação possível, contribuindo com a redução da possibilidade de transmissão de infecções oriundas de fontes inanimadas;
e) o emprego dos profissionais da equipe de limpeza e desinfecção hospitalar atende a demanda de trabalho em todos os turnos, sendo fundamental para garantir a segurança dos pacientes e profissionais que atuam dentro do serviço de saúde. As atribuições da equipe do Serviço de Limpeza e Desinfecção de Superfícies em Serviços de Saúde podem variar de acordo com área e as características do local onde a limpeza será realizada, além do modelo de gestão em vigor aplicado ao serviço em questão, podendo apresentar variações entre diferentes instituições, mas o objetivo alvo deve ser comum, ou seja, a remoção de sujidades de superfícies do ambiente, materiais e equipamentos, mediante a aplicação e ação de produtos químicos, ação física, aplicação de temperatura ou combinação de processos. Ao limpar superfícies de serviços de saúde, pretende-se proporcionar aos usuários um ambiente com menor carga de contaminação possível, contribuindo na redução da possibilidade de transmissão de patógenos oriundos de fontes inanimadas, por meio das boas práticas de limpeza e desinfecção de superfícies;
f) o Serviço de Limpeza e Desinfecção de Superfícies em Serviços de Saúde compreende a limpeza, desinfecção e conservação das superfícies fixas e equipamentos permanentes das diferentes áreas, com a finalidade de preparar o ambiente para suas atividades, mantendo a ordem e conservando equipamentos e instalações, evitando principalmente a disseminação de microrganismos responsáveis pelas infecções relacionadas à assistência de saúde. As superfícies em serviços de saúde compreendem: mobiliários, pisos, paredes, divisórias, portas e maçanetas, tetos, janelas, equipamentos para a saúde, bancadas, pias, macas, divãs, suporte para soro, balança, computadores, instalações sanitárias, grades de aparelho de condicionador de ar, ventilador, exaustor, luminárias, bebedouro, aparelho telefônico e outros;
g) o Serviço de Limpeza e Desinfecção de Superfícies em Serviços de Saúde deverá contribuir para prevenir a deterioração de superfícies, objetos e materiais, promovendo conforto e segurança aos pacientes, acompanhantes e aos funcionários, por intermédio de um meio limpo, considerando também a importância de manter as superfícies limpas (diminuindo o número de microrganismos dessas) com otimização de custos.
Análise:
21.	A comunicação da medida cautelar, suspendendo o andamento do certame e os atos dele decorrentes, se deu em 27/6/2022 (peça 56) , após, portanto, a assinatura do contrato com o Instituto Social Se Liga, que se deu em 23/5/2022. A Unidade Jurisdicionada havia afirmado, anteriormente, que o contrato anterior havia sido prorrogado excepcionalmente até 31/5/2022.
22.	Na instrução anterior (peça 38, p. 6) , foram apresentadas duas opções para a não interrupção da prestação dos serviços, conforme abaixo:
'Desse modo, vislumbra-se duas possibilidades para a não interrupção da prestação dos serviços que são essenciais para o funcionamento do HCE: a contratação emergencial ou a assinatura do contrato com o instituto, desde que condicionada à alteração da proposta de preços que considere a tributação regular, e apenas pelo tempo necessário para realização de nova licitação. Cabe ao HCE verificar qual das duas alternativas se mostra economicamente mais vantajosa.'
23.	Como o contrato com o instituto já fora assinado, em 23/5/2022, antes das comunicações efetuadas por ocasião da instrução anterior, o órgão optou agora pela adequação da tributação. Será proposta determinação para que a Unidade Jurisdicionada demonstre que, de fato, está realizando os pagamentos com as devidas retenções tributárias.
24.	As razões apresentadas pela Unidade Jurisdicionada não afastam a irregularidade na desclassificação da empresa Agile, conforme exposto nessa instrução. Ademais, a contratação do instituto representa dispêndio a maior de aproximadamente noventa e sete mil reais anuais, que poderiam chegar a quase quinhentos mil reais durante toda a vigência contratual, de maneira que se propõe a não prorrogação do contrato e a realização de novo certame para a continuidade da prestação dos serviços.
Item 35.5, 'a': os fatos constantes no subitem 35.3 retro, assim como sobre os pressupostos da cautelar adotada;
Manifestação da entidade sobre os indícios de irregularidades (peça 62, p. 1-4) :
a) cumpre informar que o Instituto Social Se Liga, licitante vencedor do PE 08/2021 HCE/RJ, está prestando com excelência os serviços oriundos do objeto licitado no pregão referenciado, com plena e satisfatória execução;
b) com máxima deferência às circunstâncias levantadas por este Tribunal, a tributação está sendo aplicada em formato tradicional/regular, acrescendo à planilha de formação e custos o INSS e o SAT, conforme requisitado em caráter corretivo pela Corte;
c) o Hospital Central do Exército promoveu, com transparência e lisura, respeitando os ditames legais que regem o processo das licitações, o Pregão Eletrônico n° 08/2021, para contratação de serviço de limpeza técnica hospitalar, desinfecção e coleta de resíduos nas dependências do Hospital Central do Exército - HCE;
d) após habilitação e homologação do licitante vencedor, Instituto Social Se Liga, a empresa Agile Corp, inconformada com sua desclassificação, que fora fundamentada em argumentos robustos e incontestáveis, tenta fragilizar a lisura deste certame com argumentos vazios que serão totalmente refutados nesta peça;
e) em uma profunda análise, entendemos que a desclassificação do licitante Agile Corp Serviços Especializados Ltda. foi acertada pela Administração e sua comissão licitatória, pois verificou-se que a classificação de ocupações utilizada estava divergente da informada no edital de convocação. Logo, ocorreu frontal desrespeito à exigência do instrumento convocatório que, após construção participativa do processo licitatório, pontuou ser aqueles os CBOs correspondentes às atribuições exigidas no objeto do certame e correto sindicato profissional da categoria. Entender de forma contrária ou deixar tal escolha ao alvedrio do licitante é concorrer a risco futuro de eventuais demandas trabalhistas, devido à aplicação incorreta dos direitos e garantias de convenções de trabalho diferentes. Além do mais, existem gravíssimas máculas comprovadas da referida empresa na época que atuava com outra denominação (Masan) . É de amplo conhecimento as inúmeras notícias de fraudes manejadas pela dita empresa Masan;
f) verificada essa quebra da moralidade pelo licitante Agile, ao ser apontada em diversos atos de desvio e superfaturamento, não se pode fechar os olhos e/ou virar as costas, visto que, na ocasião da contratação de empresas para prestação de serviços públicos o objetivo principal é o interesse público e a proteção do erário de modo que não ocorram prejuízos presentes e futuros;
g) dito isto, a vida pregressa do contratado deve ser levantada na tentativa de conferir à Administração Pública o máximo de segurança nas contratações, para que não amargue contratos fraudulentos na origem e/ou perigo no seu desabastecimento, por força de condenações de inidoneidade e outras intempéries capazes de estancar serviços essenciais, o que é o caso do PE 08/2021;
h) desta forma, a desclassificação do licitante Agile pela apresentação de atestados considerados 'manchados' foi acertada com vistas a se evitar danos irreparáveis.
Análise:
25.	Conforme opções levantadas na instrução precedente, e diante da informação de que o contrato já fora assinado, optou-se por realizar as retenções dos tributos devidos. Em adição, será proposta determinação para que o HCE verifique, junto ao Ministério da Cidadania, se a certificação do instituto permanece válida, assim como informações quanto ao andamento do recurso impetrado pelo instituto, informando ao Tribunal os dados obtidos e as medidas que pretende adotar.
Item 35.5, 'b': apresentação da Certificação das Entidades Beneficentes de Assistência Social - Cebas vencida (com validade até 1/12/2018) , o que impediria que sua proposta de preço desconsiderasse os custos relativos ao pagamento de INSS e Seguro de Acidente de Trabalho;	
Manifestação da entidade sobre os indícios de irregularidades (peça 62, p. 4-7) :
a) a Certificação de Entidades Beneficentes de Assistência Social (Cebas) , é um certificado ofertado às organizações que possuem atuação exclusiva ou preponderante na área de assistência social, saúde e/ou educação. As entidades sem fins lucrativos que prestam relevantes serviços em tais áreas obtêm a certificação através do Ministério;
b) o Instituto Se liga teve o seu certificado concedido conforme já exposto;
c) dentro do prazo legal, ou seja, tempestivamente, foi requerida renovação com protocolo em 11/12/2017, autuado sob o nº 71000.081026/2017-45; além do pedido de renovação, também foi requerida a inclusão/extensão do benefício para as demais áreas além da assistência social;
d) após analisado, o requerimento foi indeferido, por meio da portaria SNAS 10/2019, de 29/1/2019, publicada no DOU de 30/1/2019, pelos seguintes fundamentos: 'a entidade não atendeu os requisitos de outra (s) área (s) da certificação que foi requerida a inclusão.'
e) a entidade apresentou em 28/2/2019 recurso tempestivo nº 71000.011312/2019-13, em perfeita harmonia com o que dispõe a legislação vigente;
f) de acordo com a legislação, não resta dúvida de que a Cebas do instituto permanece válida, e que lamentavelmente a Empresa Agile utilizou uma decisão desconexa e com total má-fé na tentativa escusa de desqualificar instituto;
g) é importante informar ainda que, por meio do requerimento nº 235874.0028136/2020, protocolado em 4/1/2021, foi requerido ao ministério que excluísse os pedidos de inclusão/extensão do benefício para as demais áreas além da assistência social, para encerrar a controvérsia que impediu chancelar a renovação da Certificação;
h) ainda sem uma decisão definitiva, hoje o processo está no gabinete do ministro para continuidade aos trâmites legais. Destaque-se que até decisão definitiva sua certificação está válida nos termos da legislação vigente;
i) apesar disso, caso este Tribunal entenda de forma contrária sobre a validade da Cebas, é de curial importância enfatizar que em nenhum momento o licitante Instituto Social Se Liga agiu com dolo ou má-fé perante a Administração Pública, face os fundamentos acostados acima sobre a validade de sua documentação;
j) outrossim, na remota hipótese de a Cebas não ser aceita, o licitante aplicará tributação regular, fato já participado ao HCE, afastando totalmente eventuais prejuízos ao erário, o que atenua sua suposta condenação de inidoneidade;
k) em síntese, a falta de Cebas irá gerar tributação tradicional/regular, quando de sua aplicação e recolhimento a contento das obrigações tributárias, afastando eventuais futuros prejuízos ao erário. Nesta linha de raciocínio, a referida situação desembocada nesta Corte de Contas deve ser mitigada por força da concepção do formalismo moderado e da medida corretiva apresentada para deslinde da celeuma.
Análise:
26.	A maioria das alegações do instituto já foram analisadas em outros tópicos dessa instrução. A conclusão acerca do dolo e da possível declaração de inidoneidade do instituto fica prejudicada ante a dúvida existente acerca da validade ou não da certificação apresentada, conforme já exposto, diante do que não é razoável tal proposta.
Manifestação da Unidade Jurisdicionada sobre a construção participativa de deliberações (peça 51, p. 8-9) :
a) a coleta dos resíduos internos, seu manejo e destinação adequados são imprescindíveis ao bom funcionamento do Hospital Central do Exército (HCE) , com vistas à manutenção das condições de higiene hospitalar, preservação da saúde pública e do meio ambiente, enquadramento nos princípios de biossegurança e prevenção de acidentes, uma vez que é de responsabilidade do hospital realizar a correta segregação dos seus resíduos, acondicioná-los, tratá-los, transportá-los adequadamente e ser corresponsável pela sua destinação final (serviço prestado por outra empresa terceirizada) . A empresa de limpeza hospitalar é responsável pela coleta interna de forma adequada e segura de todos os resíduos produzidos pelos diversos setores do hospital, realizando o seu translado dos pontos de geração até o local destinado ao armazenamento temporário ou armazenamento externo (abrigos) . Além disso, coleta e destina os resíduos de podas de árvores e varrição externas, mantendo o ambiente do entorno do hospital limpo e organizado; realiza também a limpeza e recolhe os resíduos orgânicos gerados no setor de aprovisionamento. Posteriormente, todos os resíduos gerados são encaminhados através de outra empresa especializada pela coleta, transporte externo e tratamento final de resíduos infectantes e comuns, nos sete dias da semana, ininterruptamente;
b) trata-se de um serviço de natureza continuada, tendo em vista que a necessidade do descarte de resíduos infectantes e perfurocortantes é constante em um hospital de grande porte. Devido às características dos riscos biológicos oferecidos pelos resíduos, assim como o grande volume produzido pela atividade diária de assistência à saúde, não há capacidade de estocagem, sendo necessários a coleta e transporte externos diários e de forma continuada, nos sete dias da semana, de modo a assegurar as condições de higiene e segurança dos usuários e colaboradores, assim como a manutenção da atividade hospitalar de forma eficiente;
c) a Lei 8.666/1993 e alterações posteriores contemplam serviços que, por sua natureza, são necessários ao órgão público, cuja paralisação pode ocasionar transtornos ao bom andamento das suas atividades. O serviço de limpeza e desinfecção hospitalar é primordial e serve de base para diversos outros serviços, como o gerenciamento de resíduos e controle de vetores e, portanto, deve ser executado de forma contínua, para que não venha a comprometer a ordem e causar prejuízos para a administração e a saúde pública. Desta forma, a suspensão do contrato de limpeza hospitalar ensejará um ônus desproporcional ao bem jurídico tutelado pela própria Administração Pública, qual seja, a saúde pública. Vale ressaltar que qualquer vício contratual pode vir a causar um dano ao erário, mas tem a possibilidade de ser sanado, ao passo que a interrupção do serviço prestado, na prática, ensejará um dano irreparável à saúde pública, violando o princípio constitucional da razoabilidade;
d) este hospital produz anualmente, em média, 3.928.900 litros de resíduos infectantes e perfurocortantes e 10.188.720 litros de resíduos comuns, cujo serviço de manutenção e coleta não pode ser interrompido; e
e) o HCE é o maior e mais antigo hospital militar da América Latina, possuindo uma estrutura física complexa, composta por vários prédios que abrigam: as unidades de internação, os ambulatórios, os centro cirúrgicos, o setor de medicina legal, o laboratório de anatomia patológica, o laboratório de análises clínicas, a unidade de alimentação e aprovisionamento, o centro de apoio ao diagnóstico, o setor de psiquiatria, as cantinas, áreas administrativas, o abrigo externo de resíduos, os alojamentos de oficiais e funcionários civis, o edifício garagem, a área de estacionamento de viaturas e as instalações de serviços gerais e uma área adjacente chamada contingente, além de galerias subterrâneas destinadas à captação de água das chuvas e uma grande área externa verde, com gramado e muitas árvores. A interrupção do contrato tornará inviável o controle de vetores capazes de causar doenças, danos estruturais, perdas de alimentos e pavor aos usuários, denegrindo a imagem da instituição. Vale lembrar que os vetores não são passíveis de erradicação, mas sim de controle. É preciso ressaltar ainda que o manejo integrado de pragas contempla medidas preventivas e corretivas, que consistem na interferência no ambiente físico acometido, onde a empresa de limpeza e desinfecção hospitalar exerce papel primordial, já que os vetores são atraídos por restos de alimentos e todos os tipos de sujidades, atraindo moscas, ratos, baratas, pombos entre outros, cuja presença no ambiente hospitalar aumenta sobremaneira o risco de infecções e transmissão de zoonoses, podendo causar danos irreparáveis à saúde, não apenas de pacientes e colaboradores, mas também à saúde dos indivíduos que residem, trabalham e circulam nas áreas adjacentes ao hospital.
Análise:
27.	Conforme já exposto, devido à essencialidade dos serviços e ao início da execução do contrato, a proposta será no sentido de se determinar a não prorrogação do contrato para que outro certame possa ser promovido, suprimidas as impropriedades observadas no caso em exame.
28.	Por fim, cabe levantar um outro ponto ainda não questionado nesses autos. O Acórdão 2969/2022-TCU-Primeira Câmara, relator ministro Walton Alencar Rodrigues, ao analisar participação em licitação de entidade sem fins lucrativos, determinou o seguinte:
'1.6.1. com fundamento no art. 9º, inciso I, da Resolução-TCU 315/2020, dar ciência ao Tribunal Superior Eleitoral (TSE) de que a participação de entidades sem fins lucrativos em licitações é condicionada à comprovação de que os recursos provenientes das atividades tipicamente empresariais por elas desenvolvidas se destinam a suportar majoritariamente os custos com suas atividades sociais ou de ser cabível regra de equalização de propostas, com retenção dos tributos quando do pagamento à contratada, seja ela entidade sem fins lucrativos ou não, sob pena de desvirtuamento do instituto da imunidade tributária previsto no art. 150, inciso VI, 'c' da Constituição, e afronta aos princípios da isonomia e da economicidade.'
29.	Porém, importante frisar que se trata de uma jurisprudência ainda em construção. Após essa decisão, a mesma questão está sendo tratada em outros processos, como no TC Processo 011.483/2022-9, em que se verificou dificuldades em aplicar, na prática, os comandos contidos no acórdão. Diante disso, está sendo formulada, naquele processo, diligência à Receita Federal para verificar e esclarecer qual tratamento deve ser dado a essas entidades sem fins lucrativos que participam de licitações públicas para desempenho de atividade tipicamente empresarial. Diante disso, excepcionalmente, deixa-se de aplicar o referido acórdão neste caso, até que se tenha maior clareza de como proceder nesses casos.
30.	Diante do exposto, os elementos constantes dos autos permitem, desde já, a avaliação quanto ao mérito da presente representação como parcialmente procedente.
31.	Será proposta, portanto, a revogação da medida cautelar adotada, com a realização de determinações, na forma descrita nesta instrução.
F. IMPACTO DOS ENCAMINHAMENTOS PROPOSTOS
Haverá impacto relevante na Unidade Jurisdicionada e/ou na sociedade, decorrente dos encaminhamentos propostos?
Não
Análise:
32.	A proposta de não prorrogação do contrato não prejudicará a prestação dos serviços, tendo em vista haver ainda tempo suficiente para realização de nova contratação.
 (...) 
I. PROPOSTA DE ENCAMINHAMENTO
33.	Em virtude do exposto, propõe-se:
33.1.	conhecer da representação, satisfeitos os requisitos de admissibilidade constantes no art. 113, § 1º, da Lei 8.666/1993, c/c o art. 237, inciso VII e parágrafo único, do Regimento Interno/TCU, e no art. 103, § 1º, da Resolução - TCU 259/2014;
33.2.	no mérito, considerar a presente representação parcialmente procedente;
33.3.	revogar a medida cautelar adotada;
33.4.	determinar ao Hospital Central do Exército, com fundamento no art. 4º, inciso I da Resolução - TCU 315/2020, que, no prazo de 60 dias, adote providências quanto aos itens abaixo, e informe ao TCU os encaminhamentos realizados:
a) não prorrogação do Contrato 24/2022, firmado com o Instituto Social Se Liga, em virtude da desclassificação indevida da empresa Agile Corp Serviços Especializados Ltda. no Pregão Eletrônico 8/2021;
b) verifique, junto ao Ministério da Cidadania, se a Certificação de Entidades Beneficentes de Assistência Social - Cebas do Instituto Social Se Liga permanece válida, assim como informações quanto ao andamento do recurso impetrado pelo instituto, autuado sob nº 71000.081026/2017-45, informando ao Tribunal os dados obtidos e as medidas que pretende adotar a partir dessa verificação;
c) encaminhe a documentação comprobatória de que está realizando os pagamentos devidos ao Instituto Social Se Liga com as devidas retenções tributárias, situação que deve se manter até que fique clara a regularidade da certificação.
33.5.	informar ao Hospital Central do Exército e ao representante do acórdão que vier a ser proferido, destacando que o relatório e o voto que fundamentam a deliberação ora encaminhada podem ser acessados por meio do endereço eletrônico www.tcu.gov.br/acordaos; e
33.6.	arquivar os presentes autos, nos termos do art. 169, III, do Regimento Interno/TCU, sem prejuízo de que a Selog monitore as determinações supra."
O processo foi incluído em relação para apreciação na sessão do Plenário de 24/8/2022.
Entretanto, retirei o processo da pauta, tendo em vista petição do Instituto Se Liga (juntada na data da sessão) , no sentido de que houvesse manifestação da unidade instrutiva acerca de novos elementos acostados aos autos pela entidade[footnoteRef:24]. [24:  Peça 77-82.] 
Desse modo, tendo em vista a possibilidade de a documentação conter informações que possam conduzir a encaminhamento diferente do anteriormente proposto, restituí os autos à Selog, para exame dos novos elementos.
Após a análise dos novos elementos, a Selog produziu a instrução abaixo[footnoteRef:25]. [25:  Peça 39.] 
" (...) 
3.  Em resposta à oitiva prévia e diligência feitas pelo TCU, o Hospital Central do Exército, além de apresentar esclarecimentos e documentos solicitados, informou que o contrato então vigente havia sido prorrogado excepcionalmente e se encerraria em 31/5/2022 e, caso não fosse assinado o novo contrato, o órgão ficaria sem cobertura contratual para a execução dos serviços de limpeza técnica hospitalar e administrativa, que são essenciais para o desempenho de suas atividades. 
4.  Foi promovida a suspensão cautelar do pregão eletrônico 8/2021 (peças 42 e 48) , a oitiva da unidade jurisdicionada, com construção participativa de deliberações, e a oitiva do Instituto Social Se Liga, para manifestação acerca das irregularidades verificadas.
5.  A unidade jurisdicionada e o Instituto Social Se Liga se manifestaram mediante documentos anexados às peças 51, 52, 53, 54, 61 e 62, e os documentos e esclarecimentos apresentados foram examinados em instrução à peça 74. 
6.  Ao final, esta unidade técnica apresentou a seguinte proposta de encaminhamento (peça 74, p. 13) : 
'33. Em virtude do exposto, propõe-se: 
33.1. conhecer da representação, satisfeitos os requisitos de admissibilidade constantes no art. 113, § 1º, da Lei 8.666/1993, c/c o art. 237, inciso VII e parágrafo único, do Regimento Interno/TCU, e no art. 103, § 1º, da Resolução - TCU 259/2014; 
33.2. no mérito, considerar a presente representação parcialmente procedente; 
33.3. revogar a medida cautelar adotada; 
33.4. determinar ao Hospital Central do Exército, com fundamento no art. 4º, inciso I da Resolução - TCU 315/2020, que, no prazo de 60 dias, adote providências quanto aos itens abaixo, e informe ao TCU os encaminhamentos realizados: 
a) não prorrogação do Contrato 24/2022, firmado com o Instituto Social Se Liga, em virtude da desclassificação indevida da empresa Agile Corp Serviços Especializados Ltda. no Pregão Eletrônico 8/2021; 
b) verifique, junto ao Ministério da Cidadania, se a Certificação de Entidades Beneficentes de Assistência Social - Cebas do Instituto Social Se Liga permanece válida, assim como informações quanto ao andamento do recurso impetrado pelo instituto, autuado sob nº 71000.081026/2017-45, informando ao Tribunal os dados obtidos e as medidas que pretende adotar a partir dessa verificação; 
c) encaminhe a documentação comprobatória de que está realizando os pagamentos devidos ao Instituto Social Se Liga com as devidas retenções tributárias, situação que deve se manter até que fique clara a regularidade da certificação;
33.5. informar ao Hospital Central do Exército e ao representante do acórdão que vier a ser proferido, destacando que o relatório e o voto que fundamentam a deliberação ora encaminhada podem ser acessados por meio do endereço eletrônico www.tcu.gov.br/acordaos; e 
33.6. arquivar os presentes autos, nos termos do art. 169, III, do Regimento Interno/TCU, sem prejuízo de que a Selog monitore as determinações supra.'
7.  Em que pese a proposta feita por esta unidade técnica quanto ao mérito da presente representação, o ministro-relator Weder de Oliveira, em despacho à peça 83, determinou uma nova manifestação da Selog, em razão dos novos elementos/documentos apresentados pelo Instituto Se Liga, anexados às peças 77 a 82, que serão aqui examinados. 
EXAME TÉCNICO
Novos elementos anexados:
a) expediente sem número (peça 77) e peças relacionadas à medida judicial (ação pelo procedimento comum) nº 5019613-77.2022.4.02.5101, proposta pela CNS Nacional de Serviços Ltda. em face da União, perante a 4ª Vara Federal do Rio de Janeiro (peças 78 a 82) .  
8.  Em documento à peça 77, o Instituto Se Liga apresenta as seguintes informações:
a) está prestes a obter a renovação da sua CEBAS (Certificação de Entidades Beneficentes de Assistência Social) ;
b) quando da instrução desta representação, esta unidade técnica não considerou que as questões relativas ao Pregão Eletrônico 8/2021 estão sendo examinadas no âmbito do Poder Judiciário, eis que a sociedade CNS Nacional de Serviços Ltda. (CNPJ 33.285.255/0001-05) ajuizou ação declaratória de nulidade do referido certame, com pedido de tutela de urgência, no dia 23/03/2022, ou seja, antes do protocolo desta representação (30/03/2022) ;
c) a peça inicial da mencionada ação foi anexada aos presentes, que recebeu o número 5019613-77.2022.4.02.5101 e tramita atualmente no Juízo da 4ª Vara Federal da Seção Judiciária do Rio de Janeiro;
d) em 18/04/2022, o titular da 4ª Vara Federal da Seção Judiciária do Rio de Janeiro indeferiu o pedido de tutela de urgência porque reconheceu a legalidade do certame, o que levou a CNS a interpor agravo de instrumento com pedido de antecipação dos efeitos da tutela recursal contra o pronunciamento de 1º grau;
e) o recurso foi autuado sob o nº 5005681-96.2022.4.02.0000 e a medida liminar requerida no agravo foi indeferida porque o relator entendeu que não se observava, pelo menos em cognição sumária, qualquer ilegalidade no procedimento que enseje a concessão da tutela antecipada recursal para suspender os atos inerentes ao Pregão Eletrônico;
f) ao ser intimado para se manifestar sobre o agravo de instrumento, o Ministério Público Federal (MPF) se manifestou pelo desprovimento do recurso ao reconhecer pela necessidade de manutenção da decisão agravada;
g) os documentos demonstram que a discussão sobre o certame ora discutido está judicializada e, atualmente, o Poder Judiciário entendeu pela inexistência de irregularidades na licitação, e, ainda que as instâncias judicial e administrativa sejam independentes, seria necessário um novo exame, pela Selog, das conclusões adotadas pelo Poder Judiciário; e
h) ao final, solicitou a retirada do presente processo da pauta do dia 24/08/2022, para que a Selog e demais interessados pudessem se manifestar sobre a nova documentação anexada. 
Análise
9.  Os documentos anexados aos presentes autos não são capazes de modificar as conclusões consignadas em instrução anterior e tampouco a proposta de encaminhamento feita naquela oportunidade. 
10.  Inicialmente, cumpre registrar que não houve decisão definitiva na ação proposta pela empresa CNS perante a 4ª Vara Federal do Rio de Janeiro. Foram proferidas somente decisões interlocutórias relacionadas aos pedidos de antecipação de tutela, no bojo da ação e no agravo de instrumento interposto. 
11.  O caráter transitório da decisão está evidenciado no despacho do juiz federal substituto na titularidade plena, Mário Victor Braga Pereira Francisco de Souza (peça 73, p. 3) , nos seguintes termos: 
'Portanto, não se identificam os requisitos para o deferimento da medida, já que, pelo menos por ora, não restou caracterizada a plausibilidade da pretensão deduzida.'
12.  Adicionalmente, cumpre ressaltar que as instâncias judicial e administrativa são independentes e eventual decisão judicial não vincula esta Corte de Contas, a quem compete, na forma prevista na Constituição Federal, auxiliar o Congresso Nacional no exercício do controle externo, possuindo, entre inúmeras atribuições, a de julgar as contas dos administradores e demais responsáveis por dinheiros, bens e valores públicos das unidades dos poderes da União e das entidades da administração indireta, incluídas as fundações e sociedades instituídas e mantidas pelo poder público federal, e as contas daqueles que derem causa a perda, extravio ou outra irregularidade de que resulte dano ao erário. 
13.  Acerca do tema, o ministro Raimundo Carreiro, no voto que acompanhou o Acórdão 6301/2013-TCU-Segunda Câmara ensina que: 
'11. O julgamento no âmbito da justiça federal cível não constitui fato impeditivo para a atuação desta Corte de Contas. No ordenamento jurídico brasileiro vigora o princípio da independência das instâncias, em razão do qual podem ocorrer condenações simultâneas nas diferentes esferas - cível, criminal e administrativa.'
14.  No âmbito do TC Processo 002.115/2019-0, que resultou no recente Acórdão 1641/2021-TCU-Plenário, o relator, ministro Aroldo Cedraz, também consignou em seu relatório a independência das instâncias, destacando que:
'12. Por fim, o fato de o Ministério Público Federal ter analisado esta despesa e concluído pela sua legalidade não influi no julgamento deste Tribunal de Contas, tendo em vista se tratar de instâncias independentes. O Acórdão 6301/2013-TCU-Segunda Câmara, relator ministro Raimundo Carreiro, que trata mais especificamente da independência entre as instâncias judicial e administrativa, pode ser utilizado neste caso por analogia. Segue abaixo trecho do parecer do Ministério Público junto ao TCU proferido no acórdão em questão:
'7. Com efeito, no que se relaciona às alegações do recorrente no sentido de que este Tribunal deveria aguardar pronunciamento do Judiciário nos autos da Ação Civil Pública 2006.38.13.006513-8, a qual trataria dos mesmos fatos e, em primeira instância, teria sido julgada improcedente, também não têm o condão de elidir as irregularidades apontadas neste feito, muito menos de justificar o provimento do presente recurso.
8. Como bem demonstrou a Unidade Técnica, o julgamento da referida ação não constitui fato impeditivo para atuação deste Tribunal de Contas, mesmo porque no ordenamento jurídico pátrio vigora o princípio da independência das instâncias, sendo certo que só seria possível eventual influência se restasse reconhecida, em processo de natureza criminal, a inexistência do fato ou a autoria diversa.
9. Nesse sentido, aliás, a Unidade Técnica colacionou julgado esclarecedor emanado do Supremo Tribunal Federal, onde resta claro e expresso o entendimento de que o ajuizamento de ação civil pública não retira a competência do Tribunal de Contas da União para instaurar tomada de contas especial e condenar o responsável a ressarcir ao erário os valores indevidamente percebidos. (MS 25.880 - DF) .'
15.  Ressalta-se, ainda, que o Instituto Se Liga, mediante os novos documentos e esclarecimentos apresentados, sequer foi capaz de demonstrar que possui a Certificação de Entidades Beneficentes de Assistência Social - Cebas válida, se limitando a afirmar que está prestes a ter a renovação do documento.
16.  Trata-se, portanto, de medida meramente protelatória no intuito de adiar o julgamento desta representação pelo Tribunal de Contas da União, com a apresentação de documentos que não alteram as conclusões consignadas por esta unidade técnica. Desse modo, propõe-se a restituição dos autos ao gabinete do ministro-relator, mantendo-se a proposta de encaminhamento nos exatos termos consignados em instrução prévia (peça 74) . 
PROPOSTA DE ENCAMINHAMENTO
17.  Ante todo o exposto, propõe-se: 
17.1.   conhecer da representação, satisfeitos os requisitos de admissibilidade constantes no art. 113, § 1º, da Lei 8.666/1993, c/c o art. 237, inciso VII e parágrafo único, do Regimento Interno/TCU, e no art. 103, § 1º, da Resolução - TCU 259/2014; 
17.2.  no mérito, considerar a presente representação parcialmente procedente; 
17.3.  revogar a medida cautelar adotada; 
17.4.  determinar ao Hospital Central do Exército, com fundamento no art. 4º, inciso I da Resolução - TCU 315/2020, que, no prazo de 60 dias, adote providências quanto aos itens abaixo, e informe ao TCU os encaminhamentos realizados: 
a) não prorrogação do Contrato 24/2022, firmado com o Instituto Social Se Liga, em virtude da desclassificação indevida da empresa Agile Corp Serviços Especializados Ltda. no Pregão Eletrônico 8/2021; 
b) verifique, junto ao Ministério da Cidadania, se a Certificação de Entidades Beneficentes de Assistência Social - Cebas do Instituto Social Se Liga permanece válida, assim como informações quanto ao andamento do recurso impetrado pelo Instituto, autuado sob nº 71000.081026/2017-45, informando ao Tribunal os dados obtidos e as medidas que pretende adotar a partir dessa verificação;
c) encaminhe a documentação comprobatória de que está realizando os pagamentos devidos ao Instituto Social Se Liga com as devidas retenções tributárias, situação que deve se manter até que fique clara a regularidade da certificação. 
17.5.  informar ao Hospital Central do Exército e ao representante do acórdão que vier a ser proferido, destacando que o relatório e o voto que fundamentam a deliberação ora encaminhada podem ser acessados por meio do endereço eletrônico www.tcu.gov.br/acordaos; e 
17.6.  arquivar os presentes autos, nos termos do art. 169, III, do Regimento Interno/TCU, sem prejuízo de que a Selog monitore as determinações supra."
É o relatório.

Fabiano Pereira dos Reis (OAB/RJ 141.551), representando Instituto Social Se Liga; Diego Vianna Langone (OAB/RJ 164.605), representando Agile Corp Serviços Especializados Ltda. (antiga Masan Serviços Especializados Ltda.).

Não atuou.

REPRESENTAÇÃO. HOSPITAL CENTRAL DO EXÉRCITO (HCE). PREGÃO ELETRÔNICO PARA CONTRATAÇÃO DE SERVIÇO DE LIMPEZA TÉCNICA HOSPITALAR E ADMINISTRATIVA, DESINFECÇÃO E COLETA DE RESÍDUOS NAS DEPENDÊNCIAS DO REFERIDO HOSPITAL. DESCLASSIFICAÇÃO INDEVIDA DA REPRESENTANTE. NÃO COMPROVAÇÃO DA EXISTÊNCIA DA CERTIFICAÇÃO CEBAS, QUE AMPAROU A NÃO INCLUSÃO DE TRIBUTOS NA PROPOSTA DE PREÇO DA LICITANTE DECLARADA VENCEDORA. PEDIDO CAUTELAR. CONHECIMENTO. OITIVA PRÉVIA E DILIGÊNCIA AO HCE. PRESENÇA DOS REQUISITOS PARA ADOÇÃO DE MEDIDA DE URGÊNCIA. SUSPENSÃO CAUTELAR DO CERTAME OU DA EXECUÇÃO DO CONTRATO EVENTUALMENTE ASSINADO. AUTORIZAÇÃO DE OITIVAS E DEMAIS MEDIDAS PROPOSTAS PELA UNIDADE INSTRUTIVA. REPRESENTAÇÃO IMPROCEDENTE. REVOGAÇÃO DA CAUTELAR. DETERMINAÇÕES. COMUNICAÇÕES.

REPRESENTAÇÃO (REPR)

Secretaria de Controle Externo de Aquisições Logísticas (Selog).

Em exame, representação formulada pela empresa Agile Corp Serviços Especializados Ltda., com pedido de cautelar, noticiando irregularidades no pregão eletrônico 8/2021, sob a responsabilidade do Hospital Central do Exército, com valor anual estimado de R$ 24.728.182,83, cujo objeto é a contratação de serviço de limpeza técnica hospitalar e administrativa, desinfecção e coleta de resíduos nas dependências do referido hospital.
Foi declarado vencedor do certame o Instituto Social Se Liga, após a desclassificação da 1ª colocada, CNS Nacional de Serviços Ltda., bem como da 2ª colocada, a ora representante Agile Corp Serviços Especializados Ltda., tendo resultado na assinatura do contrato 24/2022, em 23/5/2022, com vigência de 1º/6/2022 a 1º/6/2023, no valor de R$ 19.800.000,00.
Em síntese, a Agile alega a ocorrência das seguintes irregularidades:
a) a representante teria sido indevidamente desclassificada, em razão de suposta "incompatibilidade do sindicato que ancorou a sua proposta de preços";
b) teriam sido constatadas incorreções na proposta do Instituto Social Se Liga, declarado vencedor, que teria deixado de considerar em sua proposta de preço os custos relativos às despesas com INSS e com o seguro de acidente do trabalho, por, supostamente, ser detentora da Certificação das Entidades Beneficentes de Assistência Social (Cebas) , o que lhe permitiria a isenção dessas contribuições;
c) o Instituto Social Se Liga não comprovou sua qualificação.
Na primeira instrução, a então Secretaria de Controle Externo de Aquisições Logísticas (Selog) [footnoteRef:2] entendeu que, embora presente o pressuposto do perigo da demora, os elementos constantes dos autos não permitiam conclusão acerca dos requisitos do perigo da demora reverso e da plausibilidade jurídica dos argumentos do representante, propondo indeferir, naquela ocasião, a cautelar requerida. [2:  Peça 17.] 
Acerca da alínea "c", informou que, "ao consultar a aba 'anexos dos itens' do mencionado certame no portal de compras governamentais, localizou os documentos aptos a demonstrar a capacidade técnica da licitante [Instituto Social Se Liga] (minutas de contato/aditivos, notas fiscais e empenhos) , confirmando as informações prestadas pelo pregoeiro em resposta ao recurso interposto e o esforço do Hospital Central do Exército no sentido de se certificar da aptidão da licitante para a execução dos serviços"[footnoteRef:3]. Desse modo, a referida irregularidade restou afastada. [3:  Peça 17, p. 9-10.] 
Com vistas a apurar a possível procedência das ocorrências mencionadas nas alíneas "a" e "b", a unidade instrutiva encaminhou os autos ao meu gabinete, propondo a realização de oitiva prévia e diligência do HCE.
Mediante despacho de 13/4/2022[footnoteRef:4], acolhi a proposta de indeferimento, naquela ocasião, da concessão de medida acautelatória[footnoteRef:5], bem como autorizei a realização da oitiva prévia e da diligência propostas. [4:  Peça 19.]  [5:  Peça 19.] 
Após a realização das referidas medidas saneadoras, os autos foram encaminhados ao meu gabinete, com proposta de adoção de medida cautelar "a fim de que o Hospital Geral do Exército suspenda o andamento do Pregão Eletrônico 8/2021 até que o Tribunal delibere sobre o mérito da matéria ora em apreço e, caso algum contrato já tenha sido firmado, abstenha-se de praticar qualquer ato com vistas à sua execução até a deliberação definitiva desta Corte". A Selog propôs, ainda, outras medidas saneadoras, entre elas, a realização de oitiva do HCE e do Instituto Se Liga.
Acatando a proposta da Selog, determinei, em 1º/6/2022[footnoteRef:6], a suspensão cautelar do certame ou da execução do contrato eventualmente assinado, bem como autorizei a realização das demais medidas propostas. A medida foi referendada pelo Tribunal - Acórdão 1367/2022-TCU-Plenário[footnoteRef:7]. [6:  Peça 42.]  [7:  Peça 48.] 
Após a análise das respostas encaminhadas, a Selog, em instrução de mérito, aduziu que "a comunicação da medida cautelar, suspendendo o andamento do certame e os atos dele decorrentes, se deu em 27/6/2022, após, portanto, a assinatura do contrato com o Instituto Social Se Liga, que se deu em 23/5/2022".
Tendo em vista tal fato, a unidade instrutiva relembrou que, em instrução precedente[footnoteRef:8], haviam sido apresentadas duas opções para a não interrupção da prestação dos serviços ao HCE: (i) a contratação emergencial ou; (ii) a assinatura do contrato com o instituto, desde que condicionada à alteração da proposta de preços que considerasse a tributação regular, e apenas pelo tempo necessário para realização de nova licitação.  [8:  Peça 38, p. 6.] 
Naquela ocasião, o HCE optou pela adequação da tributação no contrato assinado com o instituto.
A Selog concluiu que as razões apresentadas pela unidade jurisdicionada não afastaram a irregularidade na desclassificação da empresa Agile, acrescentando que a contratação do instituto "representa dispêndio a maior de aproximadamente noventa e sete mil reais anuais, que poderiam chegar a quase quinhentos mil reais durante toda a vigência contratual".
Desse modo, propôs, em síntese, conhecer da presente representação, para, no mérito, considerá-la parcialmente procedente; revogar a medida cautelar adotada; encerrar o processo e arquivar os autos, dando-se ciência da decisão ao representante e ao Hospital Central do Exército, sem prejuízo de determinar à unidade jurisdicionada que não prorrogasse o contrato assinado com o Instituto Se Liga, tendo em vista a desclassificação indevida da representante; e verificasse a existência de certificação Cebas válida em nome da contratada, efetuando as retenções tributárias cabíveis enquanto não comprovada a regularidade da referida certificação.
O processo foi incluído em relação para apreciação na sessão do Plenário de 24/8/2022.
Entretanto, retirei o processo da pauta, tendo em vista petição do Instituto Se Liga (juntada na data da sessão) , no sentido de que houvesse manifestação da unidade instrutiva acerca de novos elementos acostados aos autos pela entidade[footnoteRef:9]. [9:  Peça 77-82.] 
Após a análise da documentação, a então Selog produziu a última instrução dos autos, mantendo, em síntese, a proposta de encaminhamento constante da instrução anterior.
Encontrando-se o processo pautado para a sessão do Plenário de 23/11/2022, o eminente ministro Vital do Rêgo solicitou vista dos autos, para o aprofundamento da análise do tema tratado na representação.
Desse modo, o processo foi novamente retirado de pauta, sendo automaticamente incluído na pauta da sessão ordinária do Plenário de 1º/3/2023.
II
Conforme a ata do pregão eletrônico 8/2021, as licitantes que apresentaram as melhores propostas foram a CNS Nacional de Serviços Ltda. (melhor lance R$ 19.643.133,00) e a Agile Corp Serviços Especializados Ltda. (melhor lance R$ 19.703.701,43) , ambas desclassificadas por terem desatendido, na avaliação do HCE, disposições do edital da licitação[footnoteRef:10]. O Instituto Se Liga foi declarado vencedor do certame, com proposta no valor anual de R$ 19.800.000,00. [10:  De acordo com a referida ata (peça 41, p. 2-3) , a CNS foi desclassificada pelo não atendimento dos itens 8.4.4.1.1., 8.4.4.1.2. e 10.3.5.1 do edital (peça 15, p. 8 e 13) , ou seja, a licitante apresentou em sua proposta valores insuficientes/irrisórios para a cobertura dos custos da contratação e não comprovou possuir capital circulante líquido ou capital de giro de, no mínimo, 16,66% do valor estimado para a contratação; por sua vez, o motivo da desclassificação da Agile decorreu do desatendimento ao item 5.2 do edital e seu subitem 5.2.1 (peça 15, p. 24-25) , pois considerou-se que a licitante apresentou em sua proposta piso salarial incompatível com a classificação brasileira de ocupações correta (peça 41, p. 2-3) .] 
Por ocasião da inclusão do processo para apreciação pelo Tribunal, em 24/8/2022, mediante acórdão de relação, acatando a proposta da unidade instrutiva, foi elaborada minuta de acórdão no sentido de considerar parcialmente procedente a presente representação, revogar a medida cautelar adotada, bem como expedir as seguintes determinações:
"1.8.1. determinar ao Hospital Central do Exército, com fundamento no art. 4º, I, da Resolução TCU 315/2020, que adote providências quanto aos itens abaixo e informe a este Tribunal os encaminhamentos realizados no prazo de 60 (sessenta) dias após sua adoção:
1.8.1.1. não prorrogação do contrato 24/2022, celebrado com o Instituto Social Se Liga, em virtude da desclassificação indevida da empresa Agile Corp Serviços Especializados Ltda. no pregão eletrônico 8/2021;
1.8.1.2. adote as providências necessárias para assegurar a realização tempestiva de novo procedimento licitatório, escoimado das irregularidades apontadas neste processo;
1.8.1.3. verifique, junto ao Ministério da Cidadania, se a certificação de entidades beneficentes de assistência social (Cebas) do Instituto Social Se Liga permanece válida, assim como informações quanto ao andamento do recurso impetrado pelo Instituto, autuado sob nº 71000.081026/2017-45, informando a este Tribunal os dados obtidos e as medidas que pretende adotar a partir dessa verificação;
1.8.1.4. encaminhe a documentação comprobatória de que está realizando os pagamentos devidos ao Instituto Social Se Liga com as devidas retenções tributárias, situação que deve se manter até que fique clara a regularidade da certificação."
Isso decorreu do fato de que, em um primeiro momento, considerei pertinente a conclusão da unidade instrutiva no sentido de que teria sido irregular a desclassificação da licitante Agile Corp em razão de suposta incompatibilidade do sindicato que ancorou a sua proposta de preços, bem como reputei indevida a classificação do Instituto Se Liga, tendo em vista a não apresentação de certificado Cebas válido à época do certame, que amparasse a exclusão, em sua proposta de preços, dos custos relativos às despesas com INSS e ao seguro de acidente do trabalho.
Na presente sessão, o ministro Vital do Rêgo apresenta voto revisor, no qual aborda - com bastante propriedade - as questões tratadas nos autos, propondo deslinde diverso para o caso.
Agradeço as pertinentes contribuições do ministro Vital do Rêgo sobre discussão da matéria, sem prejuízo de tecer os seguintes esclarecimentos.
Por ocasião da apreciação da documentação de habilitação, o pregoeiro considerou, em relação à representante, que "não fora respeitado pelo licitante Agile Corp Serviços Especializados Ltda. o enquadramento correto, frente o item 5.2 do edital e seu subitem 5.2.1., refletindo piso salarial incompatível com a ocupação correta na planilha de formação de custos apresentada".
Ademais, o pregoeiro considerou que a representante vinculou o detalhamento de custos de sua proposta ao Sindicato dos Empregados em Estabelecimentos de Serviços de Saúde do Rio de Janeiro (SindSaúde/RJ) , que não seria compatível com o objeto do certame, em face de falta de abrangência e enquadramento das categorias profissionais que seriam empregadas no serviço, dentro da Classificação Brasileira de Ocupações (CBO) .
A unidade instrutiva assinalou a existência de jurisprudência do Tribunal[footnoteRef:11], no sentido de que as licitantes podem apresentar proposta de preço a partir de sua atividade preponderante e, ainda, o acordo coletivo de trabalho 2021/2022, firmado entre a representante e o SindSaúde/RJ, foi registrado junto ao Governo Federal e abarca os trabalhadores de serviços de higiene e limpeza. [11:  Acórdão 2601/2020-TCU-Plenário, de relatoria do ministro Benjamin Zymler, 1097/2019-TCU-Plenário, de relatoria do ministro Bruno Dantas, entre outros.] 
Tendo em vista os novos elementos aduzidos pelo ministro Vital do Rêgo em seu voto revisor com a relação a inadequações nos atestados de capacidade técnica apresentados pela Agile Corp, frente ao que preconiza a Instrução Normativa 5/2017 do Ministério do Planejamento, resta claro que não se pode afirmar, inequivocamente, que a desclassificação da representante foi indevida.
Observo que a diferença entre a proposta vencedora do Instituto Se Liga (R$ 19.800.000,00) e a da representante Agile Corp (R$ 19.703.701,43) , corresponde a cerca de R$ 97.000,00, diferença que representa pouca materialidade frente ao total contratado (cerca de 0,5%) .
Nesse sentido, não se pode dizer que um novo certame resultaria em contratação mais vantajosa do que a atual.
Caberá ao órgão contratante, quando do final do contrato 24/2022, decidir à luz das condições de mercado sobre a prorrogação ou não da avença (art. 57, II, da Lei 8.666/1993) .
De outra parte, acerca do pedido de sustentação oral feito pela representante, ressalto que, conforme art. 88, III, da Resolução TCU 259/2014, somente as partes podem requerer sustentação oral e que, de acordo com o art. 144 do RI/TCU, são consideradas "partes no processo o responsável e o interessado".
Considerando que a requerente não é responsável nos autos, nem foi admitida como interessada, na forma do art. 144, § 2º, do RI/TCU, indefiro o pedido de realização de sustentação oral formulado pela representante, ante a ausência de legitimidade de seu autor.
Diante do exposto, voto pela aprovação do acórdão que ora submeto à apreciação deste colegiado.
TCU, Sala das Sessões, em 1 de março de 2023.
Weder de Oliveira 
Relator

Abri vista do presente processo para aprofundar as análises acerca das questões trazidas nesta representação, que diz respeito a eventuais irregularidades na condução do Pregão Eletrônico 8/2021 do Hospital Central do Exército (HCE) , cujo objeto é a prestação de limpeza técnica hospitalar, desinfecção e coleta de resíduos nas dependências daquele estabelecimento de saúde. 
2.	Em síntese, as supostas ilegalidades elencadas na inicial se referem a:
a) desclassificação irregular da representante, Agile Corp Serviços Especializados Ltda., nova denominação social da Masan Serviços Especializados Ltda., em razão de suposta incompatibilidade de convenção coletiva em que ancorou a sua proposta de preços;
b) existência de falhas na proposta do Instituto Social Se Liga, declarado vencedor do certame;
c) não comprovação da qualificação técnica pelo Instituto Social Se Liga.
3.	Peço vênias por discordar da proposta de acórdão de relação apresentada pelo eminente relator, Ministro-Substituto Weder de Oliveira, pois considero que as inconsistências observadas não devem levar à gravosa determinação alvitrada pela unidade técnica, no sentido da proibição de prorrogação do Contrato 24/2022, decorrente da licitação em comento e assinado com o Instituto Social Se Liga em 23/5/2022, com vigência de 1/6/2022 a 1/6/2023, conforme passarei a expor.
II
4.	A desclassificação da Agile, segundo a unidade jurisdicionada, ocorreu devido à utilização errada da respectiva CBO em sua proposta comercial, refletindo piso salarial incompatível com a ocupação correta em sua planilha de formação de custos. Segundo acordo com a defesa do HCE, tal circunstância afrontou a exigência do edital, prevista no item 5.2.1, em relação aos códigos CBO 5143-20 (servente ou auxiliar de limpeza) e 7102-05 (encarregado de limpeza) .
5.	Complementando, o hospital argumentou que o serviço de limpeza técnica hospitalar "envolve atividades específicas no tratamento de materiais e resíduos infectantes, com possibilidade de contaminação, não só dos funcionários da empresa, como também dos usuários do hospital, [de modo que] se faz necessária a tipificação do objeto muito bem delimitada no contrato social da empresa ou instrumento equivalente, não cabendo uma descrição genérica e abrangente transformando o licitante numa 'super' empresa [como seria o caso da Agile]". 
6.	Assim, conforme argui o HCE, o Acordo Coletivo de Trabalho 2021/2022 firmado entre a Agile e o Sindicato dos Empregados de Serviços de Saúde do Rio Janeiro e apresentado para fins de participação do certame não atende às especificações do edital, chegando à conclusão de que "os custos encaminhados pela proponente Agile desrespeitaram, frontalmente, as obrigações trabalhistas mínimas, no que tange aos benefícios corretos da formulação de sua proposta, em desarmonia com a Classificação Brasileira de Ocupações (CBO) ".
7.	A unidade técnica deste Tribunal afastou as justificativas apresentadas e considerou irregular a desclassificação da Agile, aos seguintes argumentos: 
 (i) não consta, na proposta do licitante, indicação da Classificação Brasileira de Ocupações dos cargos a serem terceirizados, tampouco a Unidade Jurisdicionada apresentou a comprovação da indicação errônea em resposta às oitivas realizadas;
 (ii) ainda que fosse verdadeira a indicação errônea de CBO na proposta, isso não seria motivação para sua desclassificação, tendo em vista tratar-se de irregularidade sanável por meio de diligência;
 (iii) o contrato social da empresa Agile prevê, entre outros, a prestação de serviços de limpeza a conservação; se uma empresa apresenta experiência adequada e suficiente para o desempenho de certa atividade, não é razoável exigir que ela detalhe o seu objeto social a ponto de prever expressamente todas as subatividades complementares à atividade principal;
 (iv) a Agile apresentou dois atestados de capacidade técnica que comprovam a prestação de serviços de limpeza hospitalar, não se mostrando razoável a sua desclassificação por suposta ausência de especificação detalhada do objeto contratual em seu contrato social;
 (v) em resposta ao recurso administrativo da Agile, o pregoeiro apresentou justificativa diversa para manter a desclassificação da proposta, consubstanciada na inexequibilidade da planilha de preço apresentada pela recorrente após instada para tanto;
 (vi) não consta da ata do pregão realização de diligência para que a Agile tivesse a oportunidade de comprovar a exequibilidade de sua proposta antes da desclassificação;
 (vii) o Acordo Coletivo de Trabalho 2021/2022, firmado entre a Agile e o Sindicato dos Empregados em Estabelecimentos de Serviços de Saúde do Rio de Janeiro, abarca os trabalhadores de serviços de higiene e limpeza em hospitais, clínicas e casas de saúde, portanto dentro do que é exigido pelo edital.
8.	Ainda com relação à não aceitação da proposta da Agile, ensejou oitiva do HCE o alijamento da licitante Agile por ela ter apresentado atestados de capacidade técnica em nome da empresa Masan, e não em nome próprio, o que motivou a recusa desses documentos pelo pregoeiro.
9.	Em resposta, o hospital explica a exclusão da licitante do certame não somente em razão da inconsistência detectada nos atestados, mas também com base em uma série de notícias veiculadas na imprensa sobre irregularidades praticadas pela Agile, o que geraria "forte insegurança" em relação a sua idoneidade para firmar o contrato.
10.	Com relação a esse ponto, a unidade técnica igualmente considerou irregular a exclusão da Agile, uma vez que os atestados apresentados pela empresa em que consta a Masan resultam de simples alteração no nome da sociedade empresarial. Ainda, aduziu que a lei e o edital estabelecem os critérios de habilitação das licitantes, de forma expressa e objetiva, não se admitindo parâmetros baseados na impressão pessoal dos agentes que conduzem o certame, e que o CNPJ da empresa Agile, nova denominação da Masan, não consta como inidônea para licitar com a Administração Pública Federal.
11.	Esta, portanto, a questão fulcral enfrentada na presente representação: desclassificação da empresa Agile, considerada irregular pela unidade técnica, o que levou à proposta de proibição de prorrogação do contrato assinado junto ao Instituto Social Se Liga, atualmente vigente. Como será visto adiante, as outras questões levantadas, relacionadas a eventual ausência de comprovação de validade da certificação Cebas, foram consideradas momentaneamente supridas e, portanto, não foram determinantes para a proposta de proibição de prorrogação do contrato.
12.	Inicialmente, é preciso destacar que, efetivamente, a empresa Agile não fez qualquer menção, em sua proposta comercial, aos códigos CBO utilizados na sua composição de custos e que constaram expressamente do edital.
13.	Tal ausência de informação foi considerada relevante por parte do pregoeiro, tendo em vista as especificações técnicas diferenciadas do edital, cujo objeto, repita-se, se refere a serviços de limpeza em ambiente hospitalar, com todas as implicações, especificidades e riscos advindos de tratamento de material infectante e necessidade de assepsia notadamente distinta.
14.	Na interpretação do HCE, a falha relativa à correta indicação dos códigos de CBO na proposta comercial da Agile levaria à constatação de que em sua planilha de custos constaram valores de piso salarial incompatíveis com a ocupação correta demandada na licitação.
15.	Sobre esse aspecto, não considero desarrazoada, por parte do pregoeiro, a desclassificação empresa Agile, por falha consubstanciada na ausência de indicação dos códigos de CBO em sua proposta. Veja-se que a ausência de tal informação tem o potencial de gerar problemas de difícil reparação e risco de prejudicialidade ao certame: (i) a utilização de colaboradores em função não contratada, que, no limite, pode ser entendida como desvio de função; e (ii) uma declaração possivelmente incorreta da licitante perante o órgão público organizador da licitação.
16.	A unidade técnica, em sua análise, busca afastar as alegações do HCE segundo as quais haveria necessidade de especialização da licitante. Para a unidade, a descrição genérica no objeto social da Agile seria suficiente para habilitá-la à execução do serviço demandado pelo HCE, que, contudo, entende o contrário.
17.	Para reforçar sua tese, a unidade técnica informa que a Agile apresentou dois atestados de capacidade técnica que comprovam a prestação de serviços de limpeza hospitalar, "não se mostrando razoável a sua desclassificação por suposta ausência de especificação detalhada do objeto contratual em seu contrato social".
18.	Ao me debruçar sobre esses dois atestados apresentados pela Agile, verifico que um deles padece de falhas e não atende plenamente o que preconiza a Instrução Normativa 5/2017 do Ministério do Planejamento, senão vejamos.
19.	O item 10.8 da referida IN 5/2017 dispõe que "Somente serão aceitos atestados expedidos após a conclusão do contrato ou se decorrido, pelo menos, um ano do início de sua execução, exceto se firmado para ser executado em prazo inferior.
20.	O atestado à peça 68 foi exarado pela Prefeitura do Rio de Janeiro em 3/9/2020 e menciona serviços de limpeza hospitalar prestados pela Agile no Hospital Municipal de Campanha no Rio Centro, no período de 1/5/2020 e 28/10/2020. Portanto, esse atestado foi emitido antes de terminado o período a que ele se refere, além do que o prazo de execução foi de pouco menos de seis meses, ou seja, fora do que orienta a norma de regência.
21.	O outro atestado apresentado (peça 69) é oriundo do Instituto Nacional de Traumatologia e Ortopedia (Into) e se refere a dois contratos para prestação de limpeza hospitalar: 1/2016, de 12/1/2016 a 9/7/2016; e 88/2016, de 10/7/2017 a 5/1/2017. Não há informações sobre se um contrato é uma simples substituição do outro, mas repare-se que a soma dos períodos abarcados tampouco perfaz um ano completo.
22.	É preciso lembrar ainda que, pela modalidade de licitação em tela, pregão eletrônico, em que há inversão de fases, a rigor nem é cabível trazer a lume a análise de atestados da licitante, uma vez que, se a sua proposta já havia sido desclassificada anteriormente, na fase de julgamento, é inócuo se falar em exame da documentação relativa à habilitação.
23.	Diante de todo o contexto apresentado, novamente afirmo que não me pareceram despropositadas as preocupações externadas pelo pregoeiro originadas na ausência de correta indicação de CBO na proposta da Agile, bem como nas inconsistências identificadas nos atestados.
24.	A primeira falha na proposta da licitante acabou por deflagrar dúvidas legítimas sobre o piso salarial utilizado em sua planilha de composição de custos, e levantar riscos de se contratar empresa cujo enquadramento sindical e cuja mão-de-obra fornecida poderiam ser incondizentes com as necessidades específicas definidas no edital.
25.	A correta composição do custo do empregado é essencial para fins de contratação. Caso não atendida, pode, inclusive, gerar risco de demandas trabalhistas futuras, além de prejudicar a competividade do certame.
26.	De outra banda, os atestados se prestam para comprovar a experiência e qualificação da empresa no ramo específico que a administração deseja contratar, e, no caso concreto, a qualificação para uma atividade especializada de assepsia em áreas com resíduos potencialmente infectantes.
27.	Assim, as dúvidas lançadas sobre a proposta da empresa Agile encontram plausível ressonância diante dos elementos trazidos pelo HCE aos autos, cabendo, portanto, a esta Corte de Contas adotar decisão que atenda plenamente o interesse público.
28.	Nesse sentido, defendo que a determinação para proibição de prorrogação do contrato não é aquela que melhor contemple o princípio da supremacia do interesse público. Ao contrário, tratar-se-ia de medida a tutelar interesses privados, esta sim com potencial de causar prejuízos irremediáveis aos cofres públicos, conforme passarei a demonstrar.
III
29.	Consoante assente jurisprudência desta Corte de Contas, as representações formuladas por empresa licitante não se prestam à defesa de interesses meramente particulares junto à Administração Pública, devendo sua procedência ser fundada no resguardo do interesse público. 
30. 	São exemplos desse entendimento, entre outros, os Acórdão 2620/2013-TCU-Plenário (Rel. Min. Marcos Bemquerer Costa) , 2.426/2015-TCU-Plenário (Rel. Min. Benjamin Zymler) , 2.802/2014 e 2.407/2015, ambos da 2ª Câmara (Rel. Min. Ana Arraes) , e 554/2018-TCU-1ª Câmara (Rel. Min. Weder de Oliveira) .
31.	Bem recentemente, foram prolatados os Acórdãos 721/2023 e 723/2023, ambos da 1ª Câmara e ambos sob a relatoria do eminente Ministro Walton Alencar Rodrigues, que igualmente espelham a jurisprudência do TCU acerca do despropósito de se salvaguardar interesse particular em sede de representações feitas por empresas licitantes. No primeiro deles, se deixou consignado que "Não incumbe a esta Corte de Contas atuar como instância revisional, a fim de não substituir-se à fiscalização primária da própria Administração, sobretudo em razão de baixo risco de a irregularidade comprometer o objeto em análise, além da prevalência da tutela de interesse privado do licitante". 
32.	Nesse espectro de ideias, a presente representação foi oferecida pela empresa Agile, que defende a ilegalidade da desclassificação de sua proposta no Pregão Eletrônico Pregão Eletrônico 8/2021 do Hospital Central do Exército, para contratação de serviços de limpeza técnica hospitalar, desinfecção e coleta de resíduos.
33.	O contrato, ora em execução, foi assinado com o Instituto Social Se Liga, declarado vencedor do certame, pelo valor anual de R$ 19.800.000,00.
34.	A proposta da empresa Agile era de R$ 19.703.701,43. A unidade técnica concluiu que a contratação efetivada junto ao Instituto Social Se Liga representa dispêndio a maior de aproximadamente R$ 97 mil anuais, o que resultaria em prejuízo de quase R$ 500 mil durante toda a vigência do contrato, se fosse prorrogado até o limite legalmente permitido.
35.	Não é possível acompanhar tal assertiva. Objetivamente, e para refutar essa tese, não é difícil constatar que a determinação para proibir a prorrogação do contrato certamente será muito mais onerosa para os cofres públicos, e ainda à custa de se empregar a intercessão desta Casa para fazer valer vontade privada, em completa desarmonia com princípios constitucionais e legais mais basilares.
36.	Dito de outro modo, eventual intervenção desmesurada desta Casa tem o potencial de causar maior prejuízo do que aquele que se pretende reparar, em completa inversão de valores acerca das competências e da atuação do TCU. 
37.	Primeiro, porque a diferença entre a proposta vencedora e a proposta desclassificada é muito pouco representativa, de menos de meio por cento. Veja-se ainda que a proposta do Instituto Social Se Liga está consentânea com os valores praticados pelo mercado e bem abaixo do valor orçado pelo HCE (R$ 24,7 milhões) no pregão, representando relevante desconto, da ordem de 19,93%.
38.	Segundo, porque dificilmente a repetição da licitação encontraria os mesmos valores de propostas de licitantes, já conhecidas. Ao revés, o mais provável é que novo certame resulte em valores sensivelmente maiores, a onerar os cofres públicos injustificadamente, tendo em vista o contrato em plena execução. 
39.	Terceiro, porque mesmo que o HCE pudesse aproveitar as fases da licitação anteriormente àquilo que foi inquinado, lembre-se que estamos a tratar de pregão, em que o julgamento de propostas se dá anteriormente à habilitação, ou seja, nada garante que a empresa Agile seja necessariamente habilitada caso sua proposta seja a melhor na fase de lances.
40.	Quarto, porque a própria Agile, empresa representante, em razão de todo o imbróglio vivido no certame, declarou à peça 33, p. 9, que "não tem mais interesse em assumir qualquer contrato perante tal órgão [HCE]", o que não pode ser ignorado para fins de sopesamento das consequências que eventual decisão do TCU para proibir a prorrogação do contrato haverá de causar. Portanto, não é correto falar em pagamentos "a maior" com base em proposta de empresa que declinou, de antemão, de participar da competição, caso ela ocorresse novamente.
41.	Quinto, acrescentem-se à conta os nada desprezíveis custos de tempo e de recursos financeiros, materiais e humanos para a Administração em realizar novo procedimento licitatório, ou mesmo retomar o anterior.
42.	Sexto, leve-se em consideração também a informação prestada pelo HCE no sentido de que o contrato está sendo executado a contento pela contratada, ou seja, nem de longe estamos a tratar de caso em que o objeto da licitação tenha sido comprometido.
43.	Em que pese o certame em tela ser regido ainda pela Lei 8.666/1993 e pela Lei do Pregão, não percamos de vista que a Nova Lei de Licitações e Contratos positivou, de forma minudente, as preocupações com as consequências de desfazimento/anulação de procedimentos licitatórios ou contratos:
	Art. 147. Constatada irregularidade no procedimento licitatório ou na execução contratual, caso não seja possível o saneamento, a decisão sobre a suspensão da execução ou sobre a declaração de nulidade do contrato somente será adotada na hipótese em que se revelar medida de interesse público, com avaliação, entre outros, dos seguintes aspectos:
I - impactos econômicos e financeiros decorrentes do atraso na fruição dos benefícios do objeto do contrato;
II - riscos sociais, ambientais e à segurança da população local decorrentes do atraso na fruição dos benefícios do objeto do contrato;
III - motivação social e ambiental do contrato;
IV - custo da deterioração ou da perda das parcelas executadas;
V - despesa necessária à preservação das instalações e dos serviços já executados;
VI - despesa inerente à desmobilização e ao posterior retorno às atividades;
VII - medidas efetivamente adotadas pelo titular do órgão ou entidade para o saneamento dos indícios de irregularidades apontados;
VIII - custo total e estágio de execução física e financeira dos contratos, dos convênios, das obras ou das parcelas envolvidas;
IX - fechamento de postos de trabalho diretos e indiretos em razão da paralisação;
X - custo para realização de nova licitação ou celebração de novo contrato;
XI - custo de oportunidade do capital durante o período de paralisação.
44.	Antes ainda da NLLC, a Lei 13.655/2018 acrescentou importantes dispositivos ao Decreto-Lei 4.657/1942 (Lei de Introdução às Normas do Direito Brasileiro) que têm estreita ligação com o que aqui se discute, e que não podem ser ignoradas pelo TCU, em especial o art. 21:
	Art. 21. A decisão que, nas esferas administrativa, controladora ou judicial, decretar a invalidação de ato, contrato, ajuste, processo ou norma administrativa deverá indicar de modo expresso suas consequências jurídicas e administrativas.
45.	Sopesadas todas essas questões, não vislumbro justificativas, por mínimas que sejam, para que se adote a drástica decisão de proibir a possibilidade de prorrogação do contrato do HCE firmado junto ao Instituto Se Liga, pois a conclusão inapelável a que chego é que o custo imposto pela medida será muito maior do que o suposto prejuízo que se pretende remediar, inviabilizando o pleno atendimento do princípio do interesse público e privilegiando a satisfação de interesse meramente privado.
IV
46.	Por fim, a segunda e a terceira questões em debate dizem respeito à ganhadora do certame, Instituto Social Se Liga, que foi habilitada sem a comprovação de que possui a Certificação das Entidades Beneficentes de Assistência Social - Cebas válida, que lhe confere isenção do pagamento das contribuições sociais incidentes sobre a remuneração paga ou creditada aos seus empregados e trabalhadores avulsos, de modo a confirmar a adequação de sua planilha de preços.
47.	Sobre esse tema, verificou-se que o Instituto Social Se Liga teve seu pedido de renovação do Cebas negado junto à Secretaria Nacional de Assistência Social, mas apresentou recurso com efeito suspensivo (previsto no Decreto 8.242/2014, art. 51) , pendente de análise pelo órgão.
48.	Tal questão é importante, pois, conforme colocou a unidade técnica na instrução de peça 38, eventual não comprovação de certificação Cebas válida do Instituo Se liga se mostraria grave, na medida em que os custos relativos ao INSS e Seguro Acidente de Trabalho não poderiam ter sido suprimidos de sua planilha de composição de custos. Conclui a unidade que "o não pagamento de tais despesas, além de prejudicar os trabalhadores, poderá resultar em prejuízo aos cofres públicos, uma vez que o órgão contratante poderá responder solidariamente em eventuais ações trabalhistas".
49.	Assim, diante da possibilidade de indeferimento do recurso do Instituto Social Se Liga contra decisão que negou seu pedido de renovação do certificado, bem como diante das indagações feitas pelo Tribunal nesta representação, o Hospital Geral do Exército informou que "a tributação está sendo aplicada em formato tradicional/regular, acrescendo à planilha de formação e custos [do Instituto Social Se Liga] o INSS e o SAT". 
50.	Há de se ressaltar que o Decreto 8.242/2014, que regulamenta a Lei nº 12.101, de 27 de novembro de 2009, para dispor sobre o processo de certificação das entidades beneficentes de assistência social e sobre procedimentos de isenção das contribuições para a seguridade social, estabelece expressamente que o recurso interposto contra indeferimento do pedido de renovação possui efeito suspensivo:
Art. 51. Das decisões de indeferimento dos requerimentos de renovação previstos no art. 35 da Lei nº 12.101, de 2009, caberá recurso com efeito suspensivo, no prazo de trinta dias, dirigido ao Ministro de Estado responsável pela área de atuação da entidade.
51.	Se o efeito do recurso é suspensivo, não é possível falar em ausência de certificado válido, no presente caso concreto, ao menos enquanto ele não for apreciado pelo órgão competente. A situação do recurso narrada pela unidade técnica (última tramitação em 22/7/2021, sem andamento após essa data) permanece a mesma atualmente, conforme pesquisa feita pela minha assessoria.
52.	Ainda, diante das informações prestadas pelo HCE, em postura prudente e colaborativa, no sentido de que já está aplicando a tributação em formato regular, ou seja, desconsiderando, a isenção do pagamento das contribuições sociais incidentes sobre a remuneração paga ou creditada aos seus empregados e trabalhadores avulsos do Instituto Social Se Liga que é garantida pela certificação Cebas, manifesto-me de acordo com a proposta de determinação para que o Hospital monitore o andamento do recurso impetrado pelo Instituto.
53.	Faço apenas ligeira retificação na redação proposta pela unidade técnica para que conste o Ministério do Desenvolvimento e Assistência Social, Família e Combate à Fome, que passou a albergar a Secretaria Nacional de Assistência Social, na forma do Decreto 11.392/2023.
	Ante o exposto, mais uma vez pedindo vênias por dissentir do nobre relator, VOTO para que o Tribunal aprove a minuta de acórdão que submeto à consideração do Plenário.
TCU, Sala das Sessões, em 1 de março de 2023.
VITAL DO RÊGO
Revisor